ACORDAO-COMPLETO-2350666

ACÓRDÃO 927/2019 ATA 13/2019 - PLENÁRIO

VISTA, relatada e discutida a auditoria realizada com objetivo de avaliar os demonstrativos financeiros do Fundo do Regime Geral de Previdência Social (FRGPS) referentes ao exercício de 2018.
ACORDAM os ministros do Tribunal de Contas da União, reunidos em sessão do Plenário, ante as razões expostas pela relatora, e com fundamento nos artigos 43, inciso I, da Lei 8.443/1992, 169, inciso V, e 250, incisos II e III, do Regimento Interno, em:
9.1. determinar ao Instituto Nacional do Seguro Social que, em conjunto com a Secretaria do Tesouro Nacional, ajuste nas próximas demonstrações financeiras do Fundo do Regime Geral de Previdência Social a divulgação na Demonstração de Variações Patrimoniais da informação contábil relativa à receita de contribuições previdenciárias de forma que ela se revele mais útil aos usuários, em consonância com as Normas Brasileiras de Contabilidade - NBC TSP EC, NBC TSP 01 e NBC TSP 02;
9.2. recomendar ao Instituto Nacional do Seguro Social que, juntamente com a Procuradoria-Geral da Fazenda Nacional, a Receita Federal do Brasil e a Secretaria do Tesouro Nacional, revise nas próximas demonstrações financeiras do Fundo do Regime Geral de Previdência Social a contabilização dos créditos tributários e da dívida ativa relacionados às contribuições previdenciárias de modo que os reflexos contábeis dos ajustes para perda das respectivas contas também estejam evidenciados no referido fundo, de acordo com as disposições do subitem 9.3.1.1 do Acórdão 2455/2017-TCU-Plenário;
9.3. considerar como implementadas as providências recomendadas nos subitens 9.3.1.2 do Acórdão 2.455/2017 e 9.2.1 e 9.2.2 do Acórdão 978/2018-TCU-Plenário; 
9.4. considerar que estão em cumprimento/implementação as medidas contempladas nos subitens 9.2.1.3 e 9.2.2 do Acórdão 1.749/2016, 9.2.1.1, 9.3.1.1 e 9.3.1.4 do Acórdão 2.455/2017 e 9.1.2 do Acórdão 978/2018-TCU-Plenário;
9.5. determinar à Secretaria de Controle Externo da Previdência e da Assistência Social que verifique o cumprimento das medidas contidas nos subitens 9.1 e 9.2 acima e continue o monitoramento das determinações/recomendações a que se refere o subitem anterior no próximo ciclo de auditoria financeira do Fundo do Regime Geral de Previdência Social;
9.6. enviar cópia do inteiro teor desta deliberação aos entes mencionados nos subitens 9.1 e 9.2 deste acórdão e à Secretaria de Previdência do Ministério da Economia; e
9.7. arquivar os presentes autos.

Auditoria realizada com objetivo de avaliar os demonstrativos financeiros do Fundo do Regime Geral de Previdência Social (FRGPS) referentes ao exercício de 2018.

Fundo do Regime Geral de Previdência Social - FRGPS e Instituto Nacional do Seguro Social - INSS.

3. Responsáveis: Édison Antônio Costa Britto Garcia (CPF XXX.897.191-XX), Francisco Paulo Soares Lopes (CPF XXX.353.011-XX) e Renato Rodrigues Vieira (CPF XXX.535.324-XX).

13.1. Ministros presentes: José Mucio Monteiro (Presidente), Walton Alencar Rodrigues, Benjamin Zymler, Augusto Nardes, Raimundo Carreiro, Ana Arraes (Relatora) e Vital do Rêgo.
13.2. Ministro-Substituto convocado: Augusto Sherman Cavalcanti.
13.3. Ministros-Substitutos presentes: Marcos Bemquerer Costa e Weder de Oliveira.

ANA ARRAES

Adoto como relatório desta deliberação o trabalho produzido na hoje denominada Secretaria de Controle Externo da Previdência e da Assistência Social - SecexPrevidência, cuja proposta de encaminhamento foi acolhida pelos dirigentes daquela unidade técnica (peças 50/2) :
“I. INTRODUÇÃO
I.1. – Deliberação
1.	Em cumprimento ao Acórdão 3608/2014-TCU-Plenário, realizou-se auditoria nos demonstrativos financeiros (Balanço Patrimonial, Balanço Orçamentário e Demonstração das Variações Patrimoniais) do Fundo do Regime Geral de Previdência Social (FRGPS) referentes ao exercício de 2018, no período compreendido entre 29/10/2018 e 29/03/2019.
I.2. – Visão Geral do Objeto
2.	A presente auditoria foi realizada nas demonstrações financeiras do FRGPS, que é administrado pelo Instituto Nacional do Seguro Social (INSS) . O INSS é uma autarquia federal supervisionada pelo atual Ministério da Economia, mas que estava vinculado à supervisão do Ministério do Desenvolvimento Social durante o exercício de 2018.
3.	Este capítulo apresenta uma visão geral do fundo, de forma a proporcionar um melhor entendimento acerca do objeto em análise.
I.2.1. O Fundo do Regime Geral de Previdência Social (FRGPS) 
4.	O FRGPS é um fundo integrado por bens, direitos e ativos próprios, que em 2018 esteve vinculado ao Ministério do Desenvolvimento Social (MDS) . O FRGPS tem por finalidade prover recursos para o pagamento dos benefícios do regime geral da previdência social, conforme o art. 250 da Constituição Federal e o art. 68 da Lei Complementar 101/2000 (LRF) e é administrado pelo Instituto Nacional do Seguro Social (INSS) .
5.	A criação do órgão específico do FRGPS (37904) no Siafi foi efetivada somente em 2014, com a segregação das despesas previdenciárias das não previdenciárias, bem como do patrimônio imobiliário registrado anteriormente no INSS, em cumprimento à recomendação do item 9.6 do Acórdão 2059/2012-TCU-Plenário, e conforme o disposto no art. 68 c/c com art. 50, inc. IV e V da LC 101/2000:
III - as demonstrações contábeis compreenderão, isolada e conjuntamente, as transações e operações de cada órgão, fundo ou entidade da administração direta, autárquica e fundacional, inclusive empresa estatal dependente; e 
IV - as receitas e despesas previdenciárias serão apresentadas em demonstrativos financeiros e orçamentários específicos;
6.	A Lei 4.320/1964 também define como fundo o produto de receitas especificadas por lei vinculadas a determinados objetivos ou serviços. Nesse sentido, as demonstrações financeiras do FRGPS devem evidenciar bens, direitos, obrigações, receitas e despesas. Essas informações têm como usuários os gestores da Previdência Social e da Fazenda Nacional, Congresso Nacional, órgãos de controle, segurados e beneficiários além da sociedade em geral, tendo em vista a necessidade de acompanhar e entender a situação financeira do Fundo.
7.	A estrutura de relatório financeiro aplicável utilizada na elaboração das demonstrações financeiras do FRGPS encontra-se descrita no quadro abaixo:
Quadro 1- Estrutura de Relatório Aplicável para as Demonstrações do FRGPS
	Despesas e Receitas
	LRF, art. 50, inciso II e IV
LRF, art. 68, § 1, inciso III
MCASP, 7ª Edição, Partes I e II

	Direitos
	LRF, art. 68, § 1, incisos I, II, IV, V e VI

	Obrigações
	Manual de Contabilidade aplicada ao Setor Público (MCASP) 
7ª Edição, Partes II e IV

	Demonstrações contábeis
	Lei 4320/1964, art. 101. 
MCASP, 7ª Edição, Parte V - Demonstrações Contábeis Aplicadas ao Setor Público

	Plano de Contas
	MCASP, 7ª Edição, Parte IV - Plano de Contas Aplicado ao Setor Público

Fonte: elaboração própria
8.	Segundo o MCASP (7ª edição, pg. 363) a Contabilidade Aplicada ao Setor Público tem como objetivo fornecer aos seus usuários informações sobre os resultados alcançados e outros dados de natureza orçamentária, econômica, patrimonial e financeira das entidades do setor público, em apoio ao processo de tomada de decisão, à adequada prestação de contas, à transparência da gestão fiscal e à instrumentalização do controle social.
9.	Em razão disso, são apresentados abaixo as demonstrações financeiras exigidas pela Lei 4320/1964 e que formam o objeto da presente auditoria, a saber: Balanço Patrimonial, Balanço Orçamentário e Demonstrações das Variações Patrimoniais.
10.	O Balanço Patrimonial é a demonstração contábil que evidencia, qualitativa e quantitativamente, a situação patrimonial da entidade pública por meio de contas representativas do patrimônio público. Os ativos e passivos são conceituados e segregados em circulante e não circulante, conforme critérios estabelecidos na Parte II do MCASP 7ª Edição. A Tabela 1, abaixo, evidencia a situação patrimonial do FRGPS no exercício de 2018.
Tabela 1 - Balanço Patrimonial - FRGPS/2018
	ATIVO
	PASSIVO

	ESPECIFICAÇÃO
	2018
	ESPECIFICAÇÃO
	2018

	ATIVO CIRCULANTE
	44.818.888.715,17
	PASSIVO CIRCULANTE
	50.828.939.563,23

	    Caixa e Equivalentes de Caixa
	18.349.661.732,95
	    Obrigações Trabalh., Previd. e Assist. a Pagar a Curto Prazo
	37.318.655.687,05

	    Créditos a Curto Prazo
	-
	    Empréstimos e Financiamentos a Curto Prazo
	-

	        Empréstimos e Financiamentos Concedidos
	 
	    Fornecedores e Contas a Pagar a Curto Prazo
	-

	    Demais Créditos e Valores a Curto Prazo
	26.272.179.119,84
	    Obrigações Fiscais a Curto Prazo
	-

	    Investimentos e Aplicações Temporárias a Curto Prazo
	-
	    Obrigações de Repartição a Outros Entes
	-

	    Estoques
	-
	    Provisões a Curto Prazo
	7.907.616.306,00

	    Ativos Não Financeiros Mantidos para Venda
	197.047.862,38
	    Demais Obrigações a Curto Prazo
	5.602.667.570,18

	ATIVO NÃO CIRCULANTE
	171.424.703.267,20
	PASSIVO NÃO CIRCULANTE
	3.636.453.700,72

	    Ativo Realizável a Longo Prazo
	170.006.993.526,46
	    Obrigações Trabalh., Previd. e Assist. a Pag. de Longo Prazo
	2.566.434.182,16

	        Créditos a Longo Prazo
	104.285.217,69
	    Empréstimos e Financiamentos a Longo Prazo
	-

	            Empréstimos e Financiamentos Concedidos
	104.010.123,99
	    Fornecedores e Contas a Pagar a Longo Prazo
	-

	            Dívida Ativa Não Tributária
	6.008.715.689,92
	    Obrigações Fiscais a Longo Prazo
	-

	            (-) Ajustes para Perdas em Créditos de Longo Prazo
	-6.008.440.596,22
	    Provisões a Longo Prazo
	-

	        Demais Créditos e Valores a Longo Prazo
	169.902.708.308,77
	    Demais Obrigações a Longo Prazo
	1.070.019.518,56

	        Estoques
	-
	    Resultado Diferido
	-

	    Investimentos
	1.417.709.740,74
	TOTAL DO PASSIVO EXIGÍVEL
	54.465.393.263,95

	        Participações Permanentes
	928.947,18
	PATRIMÔNIO LÍQUIDO

	            Participações Avaliadas p/Método da Equivalência Patrimonial
	928.947,18
	ESPECIFICAÇÃO
	2018

	        Propriedades para Investimento
	1.416.780.793,56
	Patrimônio Social e Capital Social

	Adiantamentos para Futuro Aumento de Capital (AFAC) 
	-

	            Propriedades para Investimento
	1.416.780.793,56
	Reservas de Capital

	Ajustes de Avaliação Patrimonial
	-

	    Imobilizado
	-
	Reservas de Lucros

	Demais Reservas
	-

	    Intangível
	-
	Resultados Acumulados
	161.778.198.718,42

	    Resultado do Exercício
	176.892.569.589,58

	    Diferido
	-
	    Resultados de Exercícios Anteriores
	-15.107.483.652,16

	    Ajustes de Exercícios Anteriores
	-6.887.219,00

	 (-) Ações / Cotas em Tesouraria

	TOTAL DO PATRIMÔNIO LÍQUIDO
	161.778.198.718,42

	TOTAL DO ATIVO
	216.243.591.982,37
	TOTAL DO PASSIVO E PATRIMÔNIO LÍQUIDO
	216.243.591.982,37

Fonte: SiafiWeb/2018
11.	O Balanço Orçamentário, por sua vez, demonstrará as receitas e despesas previstas em confronto com as realizadas. Segundo o MCASP 7ª edição, o Balanço Orçamentário deverá apresentar as receitas detalhadas por categoria econômica e origem, especificando a previsão inicial, a previsão atualizada para o exercício, a receita realizada e o saldo, que corresponde ao excesso ou déficit de arrecadação. Demonstrará, também, as despesas por categoria econômica e grupo de natureza da despesa, discriminando a dotação inicial, a dotação atualizada para o exercício, as despesas empenhadas, as despesas liquidadas, as despesas pagas e o saldo da dotação. Nas tabelas abaixo estão reproduzidos os resultados orçamentários do FRGPS de 2018:
Tabela 2 - Balanço Orçamentário - Execução da Receita - FRGPS/2018
	RECEITAS ORÇAMENTÁRIAS
	PREVISÃO INICIAL
	PREVISÃO ATUALIZADA
	RECEITAS REALIZADAS

	RECEITAS CORRENTES
	406.895.898.946,00
	406.895.898.946,00
	395.133.589.922,64

	    Receitas de Contribuições
	391.515.863.600,00
	391.515.863.600,00
	379.111.094.094,74

	        Contribuições Sociais
	391.515.863.600,00
	391.515.863.600,00
	379.111.094.094,74

	    Receita Patrimonial
	1.723.629.374,00
	1.723.629.374,00
	282.454.690,65

	        Exploração do Patrimônio Imobiliário do Estado
	9.383.271,00
	9.383.271,00
	7.525.897,45

	        Valores Mobiliários
	1.714.246.103,00
	1.714.246.103,00
	274.928.793,20

	    Outras Receitas Correntes
	13.656.405.972,00
	13.656.405.972,00
	15.740.041.137,25

	        Multas Administrativas, Contratuais e Judiciais
	131.163.651,00
	131.163.651,00
	136.889.597,25

	        Indenizações, Restituições e Ressarcimentos
	1.975.666.923,00
	1.975.666.923,00
	1.961.120.570,59

	        Demais Receitas Correntes
	11.549.575.398,00
	11.549.575.398,00
	13.642.030.969,41

	RECEITAS DE CAPITAL
	21.779.664,00
	21.779.664,00
	61.479.545,92

	    Alienação de Bens
	21.779.664,00
	21.779.664,00
	61.479.545,92

	        Alienação de Bens Imóveis
	21.779.664,00
	21.779.664,00
	61.479.545,92

	SUBTOTAL DE RECEITAS
	406.917.678.610,00
	406.917.678.610,00
	395.195.069.468,56

	DEFICIT

	180.153.439.250,79

	TOTAL
	406.917.678.610,00
	406.917.678.610,00
	575.348.508.719,35

Fonte: SiafiWeb/2018
Tabela 3 - Balanço Orçamentário - Execução da Despesa - FRGPS/2018
	DESPESAS ORÇAMENTÁRIAS
	DOTAÇÃO INICIAL
	DOTAÇÃO ATUALIZADA
	DESPESAS EMPENHADAS
	DESPESAS LIQUIDADAS
	DESPESAS PAGAS

	DESPESAS CORRENTES
	596.268.399.679,00
	591.452.690.969,00
	575.348.508.719,35
	573.815.274.060,95
	540.654.427.263,39

	    Outras Despesas Correntes
	596.268.399.679,00
	591.452.690.969,00
	575.348.508.719,35
	573.815.274.060,95
	540.654.427.263,39

	TOTAL
	596.268.399.679,00
	591.452.690.969,00
	575.348.508.719,35
	573.815.274.060,95
	540.654.427.263,39

Fonte: SiafiWeb/2018
12.	Já a Demonstração das Variações Patrimoniais (DVP) evidencia as alterações verificadas no patrimônio, resultantes ou independentes da execução orçamentária, e indica o resultado patrimonial do exercício. O resultado patrimonial do período é apurado pelo confronto entre as variações patrimoniais quantitativas aumentativas e diminutivas, sendo que o valor apurado passa a compor o saldo patrimonial do Balanço Patrimonial (BP) do exercício. A DVP do FRGPS está reproduzida na tabela a seguir:
Tabela 4 - Demonstrações das Variações Patrimoniais - FRGPS/2018
		2018
	2017

	VARIAÇÕES PATRIMONIAIS AUMENTATIVAS
	1.122.689.371.375,13
	1.309.451.198.869,81

	    Contribuições
	-
	354.287.619.933,01

	        Contribuições Sociais
	-
	354.287.619.933,01

	    Exploração e Venda de Bens, Serviços e Direitos
	7.522.767,65
	7.085.540,02

	        Exploração de Bens, Direitos e Prestação de Serviços
	7.522.767,65
	7.085.540,02

	    Variações Patrimoniais Aumentativas Financeiras
	6.224.044.620,16
	9.283.303.388,56

	        Juros e Encargos de Empréstimos e Financiamentos Concedidos
	1.107.371,63
	-

	        Juros e Encargos de Mora
	5.833.994.112,65
	5.831.969.799,57

	        Variações Monetárias e Cambiais
	131.000.071,32
	457.377.412,69

	        Remuneração de Depósitos Bancários e Aplicações Financeiras
	257.943.064,56
	2.993.956.176,30

	    Transferências e Delegações Recebidas
	1.075.586.653.216,32
	898.973.480.085,38

	        Transferências Intragovernamentais
	1.075.586.099.353,54
	898.972.715.753,38

	        Outras Transferências e Delegações Recebidas
	553.862,78
	764.332,00

	    Valorização e Ganhos c/ Ativos e Desincorporação de Passivos
	38.142.893.207,45
	44.040.502.436,40

	        Reavaliação de Ativos
	-
	12.984.678,05

	        Ganhos com Alienação
	12.053.814,44
	33.160.280,45

	        Ganhos com Incorporação de Ativos
	2.247.884,33
	6.925,53

	        Ganhos com Desincorporação de Passivos
	38.128.591.508,68
	43.994.350.552,37

	    Outras Variações Patrimoniais Aumentativas
	2.728.257.563,55
	2.859.207.486,44

	        Variação Patrimonial Aumentativa a Classificar
	41.994.576,65
	82.370.257,05

	        Resultado Positivo de Participações
	16.985.728,64
	76.916.216,03

	        Reversão de Provisões e Ajustes para Perdas
	69.106.601,01
	125.682.911,15

	        Diversas Variações Patrimoniais Aumentativas
	2.600.170.657,25
	2.574.238.102,21

	VARIAÇÕES PATRIMONIAIS DIMINUTIVAS
	945.796.801.785,55
	1.311.186.967.626,20

	    Benefícios Previdenciários e Assistenciais
	578.127.855.544,08
	547.615.330.642,12

	        Aposentadorias e Reformas
	399.402.356.344,33
	375.377.764.288,77

	        Pensões
	136.945.332.379,74
	131.668.858.256,28

	        Benefícios Eventuais
	-
	38.436,55

	        Outros Benefícios Previdenciários e Assistenciais
	41.780.166.820,01
	40.568.669.660,52

	    Variações Patrimoniais Diminutivas Financeiras
	439,80
	554,43

	        Variações Monetárias e Cambiais
	2,10
	525,62

	        Descontos Financeiros Concedidos
	437,70
	28,81

	    Transferências e Delegações Concedidas
	353.546.609.059,36
	757.542.904.129,23

	        Transferências Intragovernamentais
	353.546.602.319,79
	757.542.904.129,23

	        Outras Transferências e Delegações Concedidas
	6.739,57
	-

	    Desvalorização e Perda de Ativos e Incorporação de Passivos
	2.997.661.265,03
	3.196.874.817,99

	        Reavaliação, Redução a Valor Recuperável e Ajustes p/ Perdas
	549.352.470,52
	788.142.378,89

	        Perdas com Alienação
	83,45
	4.030.080,38

	        Incorporação de Passivos
	2.392.863.378,96
	2.129.101.713,63

	        Desincorporação de Ativos
	55.445.332,10
	275.600.645,09

	    Outras Variações Patrimoniais Diminutivas
	11.124.675.477,28
	2.831.857.482,43

	        Constituição de Provisões
	8.007.616.306,00
	473.668.453,00

	        Diversas Variações Patrimoniais Diminutivas
	3.117.059.171,28
	2.358.189.029,43

	RESULTADO PATRIMONIAL DO PERÍODO
	176.892.569.589,58
	-1.735.768.756,39

Fonte: SiafiWeb/2018
13.	Vale ressaltar que o INSS, autarquia responsável pelo gerenciamento do FRGPS, realiza o pagamento de mais de 29 milhões de benefícios mensais previdenciários. O valor médio mensal da folha, em 2018, foi de R$ 45 bilhões. O Sistema Único de Benefícios (SUB) é responsável pelo gerenciamento das informações financeiras dos beneficiários e o processamento da folha de pagamento. O SUB é uma ferramenta tecnológica que lida com um conjunto de informações de proporções gigantescas que envolve a gestão da ordem de quase R$ 600 bilhões por ano somente em pagamento de benefícios previdenciários.
I.3. – Metodologia utilizada
14.	No contexto das normas internacionais há dois tipos de trabalhos de asseguração: asseguração razoável e asseguração limitada. O objetivo de ambos os trabalhos é aumentar o grau de confiança nas demonstrações por parte dos usuários. Segundo o Manual de Auditoria Financeira do TCU, publicado em 2016, parágrafo 41, as auditorias de demonstrações financeiras são sempre definidas como trabalhos de certificação (ou também chamado de trabalhos de asseguração) .
15.	Na asseguração razoável, o auditor transmite, por meio de uma opinião, uma segurança alta, não absoluta, de que o objeto auditado está ou não em conformidade com todos os aspectos relevantes de uma estrutura de relatório financeiro aplicável. Na asseguração limitada, o auditor fornece uma segurança significativa para os usuários de que objeto auditado está ou não em conformidade, entretanto é uma segurança menor do que aquela fornecida no trabalho de asseguração razoável.
16.	Ao fornecer uma asseguração limitada, por meio de uma conclusão, o auditor afirma que nada veio ao seu conhecimento para fazê-lo acreditar que o objeto não está em conformidade com os critérios aplicáveis. Vale ressalvar que o rito metodológico nesse tipo de trabalho é bem mais limitado (procedimentos analíticos e indagações) em comparação com aqueles necessários à emissão de uma opinião com segurança razoável (Manual de Auditoria Financeira do TCU, publicado em 2016, parágrafos 45 a 47) .
17.	O presente trabalho tratou da auditoria de um fundo contábil da União, o FRGPS. A metodologia utilizada consistiu fundamentalmente em indagações, requisições de documentos, análises horizontal e vertical, mapeamentos dos processos de contas significativas, identificação de riscos e de controles e circularização de informações. As indagações foram dirigidas aos envolvidos na elaboração das informações financeiras do FRGPS, bem como aos responsáveis pelos controles das despesas, dos ativos e dos passivos do fundo. 
18.	A fim de definir para quais contas ou grupos de contas contábeis a auditoria deveria direcionar esforços e recursos, estabeleceu-se um nível de materialidade global e de materialidade para execução de auditoria. A partir da materialidade selecionou-se quais contas ou grupos de contas contábeis eram os mais significativos, para os quais seria necessário mapeamento de processos e identificação de riscos e de controles. A materialidade global e a materialidade para execução da auditoria foram calculadas, conforme quadro resumido abaixo:
Tabela 5 - Definição da materialidade
	 
	FRGPS
	Método de Cálculo

	Ativo Total
	216.243.591.982
	
	Materialidade Global (MG) 
	2.162.435.920
	1% do ativo total

	Materialidade para execução (ME) 
	1.081.217.960
	50% da MG do ativo

	Limite para acumulação de Distorção (LAD) 
	108.121.796
	5% da MG do ativo

	Despesas Empenhadas
	575.348.508.719

	Materialidade Global (MG) 
	5.753.485.087
	1% das despesas empenhadas

	Materialidade para execução (ME) 
	2.876.742.544
	50% da MG das despesas

	Limite para acumulação de Distorção (LAD) 
	287.674.254
	5% da MG das despesas

Fonte: Elaboração própria
Obs.: As circunstâncias relacionadas com algumas distorções podem levar o auditor a avaliá-las como relevantes mesmo que estejam abaixo do limite de materialidade (IFAC, 2010) . O auditor deve acumular distorções identificadas durante a auditoria que não sejam claramente triviais. O auditor pode estabelecer um valor abaixo do qual as distorções não serão acumuladas, de modo que, individualmente ou em conjunto com todas as outras distorções, não sejam relevantes para as demonstrações financeiras (Manual de Auditoria Financeira do TCU, publicado em 2016, quadro 5, pg. 78) 
19.	As contas selecionadas como materialmente relevantes estão elencadas a seguir:
Tabela 6 - Contas significativas - FRGPS/2018
	Cód. Siafi
	Descrição Conta Contábil
	VALOR

	1.1.1.1.2.20.01
	Limite de Saque com Vinculação
	18.349.653.782

	1.1.3.8.2.19.00
	Cred a Rec de Valor Arrec por Outr
	26.231.386.365

	1.1.3.4.1.01.00
	Cred por Dano ao Patrim de Cred Ad
	2.250.326.142

	1.1.3.9.1.01.01
	Ajuste Para Perdas - Subgrupo 113
	2.213.644.139

	1.2.1.1.1.05.00
	Dívida Ativa não Tributária
	6.008.715.690

	1.2.1.1.1.99.06
	Ajuste Perdas de Dívida Ativa não Tributária
	6.008.440.596

	1.2.1.2.2.98.27
	Cred a Rec de Valor Arrec por Outr
	169.886.422.227

	2.1.1.2.1.01.00
	Benefícios Previdenciários
	32.135.521.098

	2.1.1.2.1.03.00
	Precatórios de Benefícios Previdenciários
	5.183.134.589

	2.1.7.9.1.03.00
	Provisão P/ Requisição de Pequeno
	7.907.616.306

	2.1.8.8.0.00.00
	Valores Restituiveis
	5.218.013.325

	2.3.0.0.0.00.00
	Patrimônio Líquido
	15.114.370.871

	2.3.7.0.0.00.00
	Resultados Acumulados
	15.114.370.871

	2.3.7.1.1.02.00
	Superávits ou Déficits Exercícios
	15.107.483.652

	3.2.1.2.1.01.00
	Aposentadorias - Urbana
	285.412.693.146

	3.2.1.2.1.02.00
	Aposentadorias - Rural
	80.693.543.267

	3.2.1.2.1.03.00
	13 Salario - Aposentadoria Urbana
	23.585.064.888

	3.2.1.2.1.04.00
	13 Salario - Aposentadoria Rural
	6.716.062.879

	3.2.1.2.1.09.00
	Sentenças Judiciais - Aposentadoria
	2.994.992.165

	3.2.2.2.1.01.00
	Pensões - Urbana
	99.098.660.288

	3.2.2.2.1.02.00
	Pensões - Rural
	27.488.604.216

	3.2.2.2.1.03.00
	13 Salario - Pensões Urbana
	8.080.663.020

	3.2.9.2.1.01.01
	Auxílios FRGPS - Área Urbana
	31.266.479.741

	3.2.9.2.1.01.02
	Auxílios FRGPS - Área Rural
	3.172.702.935

	3.2.9.2.1.09.00
	Sentenças Judiciais - Outros Benef.
	4.440.445.699

	3.5.1.2.2.02.00
	Demais Transferências Concedidas
	4.134.452.788

	3.5.1.2.2.03.00
	Movimento de Saldos Patrimoniais
	310.988.573.592

	3.5.1.2.2.05.00
	Movimentações de Variação Patrimoniais
	35.731.553.478

	3.6.0.0.0.00.00
	Desvalorização e Perda de Ativos
	2.997.661.265

	3.9.0.0.0.00.00
	Outras Variações Patrimoniais Dimi
	11.124.675.477

	3.9.7.0.0.00.00
	VPD de Constituição de Provisões
	8.007.616.306

	3.9.9.0.0.00.00
	Diversas Variações Patrimoniais Di
	3.117.059.171

	3.9.9.1.0.00.00
	Compensação Financeira entre RGPS/
	3.071.125.277

	4.4.2.4.1.01.00
	Juros e Enc. de Mora Sobre Cred.
	5.754.623.466

	4.5.1.1.2.02.00
	Repasse recebido
	551.023.756.041

	4.5.1.2.2.01.00
	Transferências Recebidas para Pgto.
	17.735.363.770

	4.5.1.2.2.03.00
	Movimentações de Saldos Patrimoniais
	294.689.729.815

	4.5.1.2.2.06.00
	Transferências Recebidas do Ag Arr
	196.117.808.592

	4.5.1.4.2.01.02
	Provenientes do Orçamento Fiscal
	13.534.540.000

	4.6.4.0.2.01.00
	Ganhos com Desincorporação de Passivo
	38.090.479.833

Fonte: Balancete, Siafi/2018 (Elaboração própria) 
20.	Nem todas as contas contábeis consideradas relevantes tiveram seus processos de trabalho mapeados, nem riscos e controles identificados e avaliados. Destaque-se, inicialmente, que as Contas de Crédito a Receber de Curto e Longo Prazo (1.1.3.8.2.19.00 e 1.2.1.2.2.98.27) são objeto da auditoria financeira do antigo Ministério da Fazenda (atual Ministério da Economia) , pois a origem da informação é a Secretaria da Receita Federal (Curto Prazo, créditos administrativos) ou a Procuradoria-Geral da Fazenda Nacional (Longo Prazo, dívida ativa) . Para essas duas contas contábeis há processos de auditoria financeira em andamento (TC Processo 034.554/2018-1) 
21.	Considerando-se ainda que o Balanço Patrimonial foi amplamente abordado nas auditorias financeiras dos anos anteriores, decidiu-se que o foco desse trabalho seria a despesa previdenciária, ou seja, as contas do grupo 3, que correspondem às contas mais significativas do fundo, dada sua natureza. Para esse grupo de contas, houve mapeamento dos principais macroprocessos de trabalho, com identificação e avaliação de riscos e controles, para, posteriormente, estabelecer procedimentos substantivos e/ou de controles para cada risco identificado (PT 5 - Matriz_Riscos_Controles_FRGPS_2018 PT) .
22.	Para as demais contas significativas, houve definição de procedimentos substantivos, de acordo com a experiência da equipe e levando-se em conta trabalhos anteriores, sem passar pela fase de mapeamento de processos e identificação de riscos/controles (PT 6 - Matriz_procedimentos_FRGPS_2018) .
23.	Os procedimentos aplicados envolveram as contas contábeis mais significativas do ponto de vista financeiro e basearam-se na compreensão da equipe de auditoria sobre as normas e políticas da previdência. Como se trata de um trabalho de asseguração limitada, a extensão e o alcance dos procedimentos envolvem um grau de complexidade e profundidade menor do que aqueles procedimentos selecionados para o trabalho de asseguração razoável. 
24.	No planejamento, foram considerados a relevância e o volume de informações sobre despesas, ativos e passivos da previdência, bem como a complexidade dos controles internos que geram informações para elaboração das demonstrações financeiras. Nesse sentido, estão abaixo listados os procedimentos:
a)	Procedimentos analíticos entre os exercícios de 2017 e 2018, no balancete geral do FRGPS (Análises horizontal e vertical e Estratégia geral para as contas contábeis_FRGPS_2018) ;
b)	Elaboração dos mapas de processos da despesa previdenciária, relativamente à manutenção de benefícios (geração e processamento da folha de pagamentos) e contabilização dessa despesa (Mapa do processo da folha de pagamento_Dirben_V3) . As outras contas significativas não foram mapeadas em função das limitações da equipe de auditoria (tempo exíguo) ;
c)	Identificação e avaliação de riscos e de controles do grupo de contas contábeis ‘Variações Patrimoniais Diminutivas’ do FRGPS, mais especificamente o grupo de contas relacionada com as despesas previdenciárias (PT 5 - Matriz_Riscos_Controles_FRGPS_2018) ;
d)	Procedimentos de auditoria (testes de controle e testes substantivos) com base na avaliação de riscos e controles e considerando trabalhos passados (experiência da equipe) (PT 6 - Matriz_procedimentos_FRGPS_2018) ;
e)	Indagações e requisição de documentação para dirimir dúvidas e coletar informações para fundamentar a conclusão da auditoria e os achados de auditoria do FRGPS/2018;
f)	Aplicação de questionário de avaliação de controles internos, de forma a avaliar a confiabilidade do trabalho realizado pelo INSS. O questionário foi aplicado diretamente ao fundo, nas áreas concernentes do INSS responsáveis pelo fundo (Diretoria de Benefícios e Diretoria de Orçamento, Finanças e Logística) ;
25.	O objetivo do trabalho foi emitir uma opinião sobre os demonstrativos financeiros do FRGPS (Balanço Patrimonial, Balanço Orçamentário e Demonstrações das Variações Patrimoniais) . Contudo, a metodologia da auditoria financeira não foi aplicada em sua completude, possibilitando assim apenas emissão de opinião com asseguração limitada nos termos dos itens 45 a 48 do Manual de Auditoria Financeira do TCU, publicado em 2016, conforme conclusão do presente trabalho.
26.	Destaque-se que os papéis de trabalho mencionados nessa seção não constituem peças do processo TC Processo 034.518/2018-5, mas estão arquivados na rede interna deste Tribunal de Contas (sarqprod) e podem ser disponibilizados aos interessados, mediante requisição e após avaliação do titular da Secretaria.
I.4.  Participação da Auditoria Interna (SFC/CGU) 
27.	Em decorrência do estágio obrigatório do curso de Pós-Graduação em Auditoria Financeira oferecido pelo Instituto Serzedello Corrêa, os auditores federais de controle interno da Controladoria-Geral da União Francisco Robério de Sousa Júnior e William Guedes compuseram a equipe de auditoria, participando de todo o trabalho, em tempo parcial. 
28.	Eles contribuíram para o mapeamento de processos e identificação dos riscos e controles da despesa previdenciária e para determinar o estabelecimento de testes de controle e substantivos. Posteriormente, fizeram parte do esforço na execução dos procedimentos de auditoria e na elaboração do relatório.
I.5. Benefícios Estimados da fiscalização
29.	Dentre os benefícios estimados da auditoria, destacam-se a transparência das informações financeiras e patrimoniais, a possibilidade de melhoria de controles internos do FRGPS e o aprimoramento de metodologia para auditoria financeira no âmbito do TCU.
I.6.  – Limitações
30.	Não houve limitações aos trabalhos de auditoria.
I.7.  – Processos conexos
31.	Foram constatados os seguintes processos conexos a este trabalho:
a.	TC Processo 026.106/2016-7 - Auditoria Financeira nas Demonstrações do Ministério do Trabalho e Previdência Social (Órgão Siafi) , com ênfase nos fundos do RGPS e FAT, exercício de 2016. Deliberado pelo Acórdão 2455/2017-TCU-Plenário, relatado pelo Ministro Vital do Rêgo;  
b.	TC Processo 034.049/2017-7 - Auditoria Financeira nas Demonstrações Financeiras do FRGPS e do FAT, exercício de 2017. Deliberado pelo Acórdão 978/2018-TCU-Plenário, relatado pelo Ministro Vital do Rêgo;
c.	TC Processo 034.554/2018-1 - Auditoria Financeira nas Demonstrações Contábeis do Ministério da Fazenda do exercício de 2018, da relatoria da Ministra Ana Arraes. Situação em aberto;
d.	TC Processo 033.918/2018-0 - Auditoria do Balanço Geral da União (BGU) do exercício de 2018, da relatoria da Ministra Ana Arraes. Situação em aberto.
II. – ACHADOS
II.1. Falha de Evidenciação
II.1.1.	Falha de evidenciação referente à receita de contribuição previdenciária no Demonstrativo de Variações Patrimoniais
Situação Encontrada
32.	Nas demonstrações contábeis do Fundo do Regime Geral de Previdência Social (FRGPS) referentes ao exercício de 2018, foi possível verificar que a receita de contribuições sociais previdenciárias do RGPS está registrada na conta contábil ‘4.5.0.0.0.00.00 - Transferências e Delegações Recebidas’, sendo que estaria mais bem evidenciada se estivesse registrada na conta de ‘4.2.1.2.0.00.00 - Contribuições Sociais - RGPS’, que, por sua vez, está com seu valor zerado. 
33.	No Demonstrativo das Variações Patrimoniais (DVP) de 2018 do FRGPS, não há valores registrados no item ‘Contribuições’ das Variações Patrimoniais Aumentativas (VPA) . Destaque-se que, no exercício de 2017, a mesma conta apresentava o valor de R$ 354 bilhões. Logo, a mudança de rotina contábil ocorreu no exercício de 2018, e deslocou os saldos das arrecadações do grupo de contas ‘receitas de contribuições (4.2.1.2.0.00.00) ‘para o grupo das contas de Transferências e Delegações Recebidas (4.5.0.0.0.00.00) , conforme se nota na tabela a seguir:
Tabela 7 - Variações Patrimoniais 2017/18
	Conta Contábil
	2017
	2018
	Variação

	Contribuições (4.2.1.2.0.00.00) 
	R$ 354.287.619.933,01
	R$ 0
	-

	Transferências e Delegações Recebidas (4.5.0.0.0.00.00) 
	R$ 898.973.480.085,38
	R$ 1.075.586.653.216,32
	+ 20%

	Transferências e Delegações Concedidas (3.5.0.0.0.00.00) 
	R$ 757.542.904.129,23
	R$ 353.546.609.059,36
	- 53%

Fontes: Siafi2017 e Siafi2018, consultado em 12/3/2019
34.	A alteração da rotina contábil gerou uma perda na transparência, pois, quando a informação estava registrada no grupo de contas 4.2, era possível saber quanto foi arrecadado de receitas de contribuições, já no grupo 4.5 não se tem nenhuma informação a esse respeito. Tais alterações são decorrentes das conclusões do Grupo de Trabalho Interministerial instituído por recomendação desta Corte de Contas exarada no Acórdão 1749/2016-TCU-Plenário. 
35.	Em 20/1/2017, foi instituído Grupo de Trabalho Interministerial (GTI) com representantes dos antigos Ministério da Fazenda e do Ministério do Desenvolvimento Social para revisar e avaliar o entendimento sobre a contabilização dos créditos tributários e da dívida ativa previdenciários, além de propor, se fosse o caso, medidas de padronização e uniformização de rotinas e procedimentos de controle. 
36.	Apesar de tratar inicialmente apenas dos créditos tributários e da dívida ativa previdenciários, o GTI chegou a algumas conclusões que impactaram na contabilização da receita de contribuições previdenciária (peça 41) . Após discussões e estudos, o GTI entendeu que os créditos previdenciários pertencem à União e não ao INSS (ou ao FRGPS) , mantendo o antigo entendimento de acordo com o Parecer PGFN/CAF nº 0591/2013. 
37.	Além disso, a receita tributária deveria ser reconhecida para o ente que institui o tributo e não para outros entes, mesmo que tenham algum direito sobre os recursos arrecadados, conforme o Manual de Contabilidade aplicada ao Setor Público (MCASP) e a Norma Brasileira de Contabilidade NBC TSP 01. Nesse sentido, o GTI decidiu que a contabilização dos créditos previdenciários e da dívida ativa previdenciária deveria continuar sendo realizada no âmbito do Ministério da Fazenda (RFB e PGFN) . 
38.	Ademais, o GTI concluiu que o § 1º do art. 2º da Lei nº 11.457/2007 ao determinar que pertence ao FRGPS o produto da arrecadação das contribuições sociais, significa que essa receita seria vinculada da mesma forma que o Fundo de Participação dos Estados (FPE) e o Fundo de Participação dos Municípios (FPM) , não impedindo o reconhecimento do crédito na RFB/PGFN. Somente após a arrecadação os créditos passariam a ser contabilizados no fundo. 
39.	Tendo em vista as conclusões relativas aos créditos, o GTI concluiu que seria necessário refletir totalmente a ótica patrimonial no (então) Ministério da Fazenda. Assim, em adição à manutenção do registro de créditos nesse ministério, o GTI decidiu que as Variações Patrimoniais Aumentativas (VPAs) das receitas realizadas das contribuições sociais, que eram registradas na contabilidade do FRGPS, deveriam migrar para a contabilidade do Ministério da Fazenda. Por fim, o GTI concluiu que, quanto à ótica orçamentária, a rotina de registro da receita realizada no FRGPS deve ser mantida.
40.	Dessa forma, a proposta de contabilização dos créditos tributários e da dívida ativa, que acabou sendo implementada foi diferente daquela concluída pelo grupo de trabalho. Ou seja, o reflexo contábil passou a aparecer no Balanço Patrimonial (grupo de contas 1.1 e 1.2) . Pelo lado da DVP, os créditos previdenciários e a dívida ativa foram contabilizados no grupo de contas ‘Transferências e Delegações Recebidas’ (4.5.0.0.0.00.00) . 
41.	E para uniformizar o procedimento contábil a receita de contribuição previdenciária, que antes era contabilizada no grupo de contas ‘receitas de contribuições (4.2.1.2.0.00.00) ‘, passou a ser contabilizada também no grupo de contas de Transferências e Delegações Recebidas/Concedidas (4.5.0.0.0.00.00) . Atualmente a arrecadação efetiva da receita de contribuições pela RFB/PGFN é transferida para o FRGPS por meio de contas de variações patrimoniais compreendidas nas linhas das Transferências e Delegações Concedida/Recebidas (VPD/VPA) , com quinto nível 2 - Intra-OFSS, de forma a não afetar a DVP consolidada da União.
42.	Tendo em vista que a contrapartida das VPAs de contribuição previdenciária são Variações Patrimoniais Diminutivas (VPDs) de movimentações de saldos (Transferências e Delegações Concedidas) , a retirada das referidas VPAs do FRGPS significaria a retirada das equivalentes VPDs de mesmo valor, mantendo o resultado patrimonial do período inalterado. 
43.	 Em que se pesem os motivos e conclusões apresentados pelo GTI, o que se pode inferir é que eles vão de encontro à legislação vigente e às melhores práticas contábeis. A Lei de Responsabilidade Fiscal (Lei Complementar nº 101/00) determina que pertencem ao FRGPS a receita das contribuições sociais e os bens e direitos que lhe sejam adjudicados. É importante ressaltar que o legislador objetivou criar um fundo específico para o Regime Geral de Previdência Social, previsto no art. 250 da Constituição Federal e criado pelo art. 68 da Lei Complementar nº 101/00. Ademais, o art. 50, inciso IV, da mesma LRF determina que ‘as receitas e despesas previdenciárias serão apresentadas em demonstrativos financeiros e orçamentários específicos’.
44.	Da forma como se contabiliza atualmente a receita das contribuições, passa-se a impressão que tais receitas não pertencem realmente ao fundo, desrespeitando-se a razão de existência do FRGPS, já que o intento do legislador foi separar as receitas, as despesas, os direitos e os deveres do RGPS num fundo apartado do resto da contabilidade geral da União, de forma a assegurar recursos para o pagamento dos benefícios concedidos.
45.	Ademais, não procede a argumentação do GTI de que a receita de natureza previdenciária pertence à União e não ao INSS e que por isso devem ser contabilizados na RFB e não no FRGPS. Para tal, utilizam o item 61 da NBC TSP 01, que diz que a receita tributária deve ser reconhecida somente para o ente que instituiu o tributo, e não para outras entidades, mesmo que essas detenham algum direito sobre os recursos arrecadados.
46.	Primeiramente, destaque-se que o INSS é o administrador do fundo e com este não se confunde. Ademais, o FRGPS faz parte da União, pois é parte da Administração Indireta, que, por sua vez, é componente do Poder Executivo, um dos poderes da União, conforme a Constituição Federal de 1988 e o Decreto-Lei nº 200, de 1967. Portanto, a União, como pessoa jurídica de direito público interno engloba tanto o FRGPS como a RFB, logo não haveria óbice para que a receita fosse corretamente registrada no FRGPS e continuasse sendo considerada como da União simultaneamente. Destaque-se, inclusive, que na consolidação do Balanço-Geral da União, a receita registrada no FRGPS aparece efetivamente como receita da União. Ao mesmo tempo que o FRGPS precisa ter seus próprios demonstrativos que expõem sua situação financeira e patrimonial, ele também é parte integrante das demonstrações contábeis consolidadas do ente União.
47.	Nesse mesmo sentido, a própria Lei nº 11.457/07, em seu art. 2º, § 2º, estabelece que:
‘§ 2º Nos termos do art. 58 da Lei Complementar nº 101, de 4 de maio de 2000, a Secretaria da Receita Federal do Brasil prestará contas anualmente ao Conselho Nacional de Previdência Social dos resultados da arrecadação das contribuições sociais destinadas ao financiamento do Regime Geral de Previdência Social e das compensações a elas referentes.’
48.	Nota-se do parágrafo exposto, que ao determinar que a RFB preste contas ao Conselho Nacional de Previdência Social acerca da arrecadação, o legislador estabeleceu uma relação de subordinação, em que a RFB age apenas como agente arrecadador das receitas que efetivamente são do FRGPS.
49.	Outro ponto utilizado como justificativa para a prática contábil de se contabilizar a receita de contribuições previdenciárias originalmente na RFB é que tais receitas se enquadrariam no conceito de ‘Receita de Transação sem Contraprestação’, sujeitas, portanto, à NBC TSP 01, que dita as práticas referentes a esse tipo de receita, adotadas no caso em análise.
50.	Contudo, em análise mais atenta, não se pode afirmar que as receitas de contribuições previdenciárias se encaixam nesse conceito. Segundo a NBC TSP 01, com relação às transações sem contraprestação:
‘8. Em algumas transações está claro que existe a troca de valor aproximadamente igual. Essas transações são com contraprestação e são abordadas na NBC TSP 02. 
9. Em outras transações, a entidade recebe recursos sem nada entregar ou entrega valor irrisório em troca. Essas transações são claramente sem contraprestação e estão contempladas nesta norma. 
10. Existe outro grupo de transações sem contraprestação nas quais a entidade pode fornecer alguma compensação diretamente em troca dos recursos recebidos, mas tal compensação não se aproxima do valor justo dos recursos recebidos. Nesses casos, a entidade determina se há combinação de transações com e sem contraprestação, sendo cada componente reconhecido separadamente.’ 
51.	No caso das contribuições previdenciárias vertidas ao FRGPS, não se pode alegar que não há entrega de valores em troca. A própria essência do fundo é a de que os segurados contribuam para que, no futuro, recebam os rendimentos de seu benefício, que só foi possível pela contribuição efetivada, dado o caráter obrigatório do regime. Além disso, tal compensação não é irrisória, sendo, muitas vezes, maior do que as próprias contribuições geradoras do benefício, como atestam os déficits crescentes do RGPS. Destaque-se inclusive que tipicamente em fundos previdenciários os recursos pertencem aos participantes, ou seja, aos segurados. Prova disso é que no caso de déficit pode haver aumento de alíquota de contribuição ou pressões para mudança de regras de elegibilidade.
52.	Pode-se perceber, ademais, que o conceito de tributo exposto na NBC TSP 01, e utilizado como justificativa pelo GTI para ali classificar a receita de contribuição previdenciária, se refere mais propriamente a imposto (espécie do gênero tributo) , do que a contribuições. Segundo a NBC TSP 01: 
‘62. Os tributos não satisfazem à definição de ‘contribuição dos proprietários’ porque o pagamento dos tributos não dá aos contribuintes o direito de receber distribuição dos benefícios econômicos futuros ou do potencial de serviços pela entidade durante sua vida ou à distribuição de qualquer excesso de ativos sobre passivos no caso de o governo ser extinto. O pagamento dos tributos também não proporciona aos contribuintes o direito de propriedade sobre o governo que possa ser vendido, trocado, transferido ou resgatado. 
63. Os tributos satisfazem à definição de ‘transação sem contraprestação’ porque o contribuinte transfere recursos ao governo, sem receber valor aproximadamente igual de modo direto em troca. Enquanto o contribuinte pode se beneficiar de uma variedade de políticas sociais estabelecidas pelo governo, estas não são fornecidas diretamente em troca como compensação pelo pagamento dos tributos.’ 
53.	Conclui-se que o conceito de tributo exposto se assemelha ao conceito de imposto, exarado no Código Tributário Nacional (Lei nº 5.172/1966) , que em seu art. 16, define imposto como ‘o tributo cuja obrigação tem por fato gerador uma situação independente de qualquer atividade estatal específica, relativa ao contribuinte’ (grifo nosso) . A contribuição previdenciária, por outro lado, dá ao contribuinte o direito de receber benefícios futuros, recebendo valor aproximadamente igual (ou mesmo maior) em troca, fornecidos diretamente como compensação pelo pagamento das contribuições. Ao contrário dos impostos, as contribuições possuem vinculação e destinação específica, no caso o RGPS, conforme a teoria pentapartida de tributo, que diferencia impostos de contribuições especiais.
54.	A NBC TSP 02, por outro lado, trata da Receita de Transação com Contraprestação. Nessa norma, define-se como transação com contraprestação ‘aquela em que a entidade recebe ativos ou serviços, ou tem passivos extintos, e diretamente entrega em troca um valor aproximadamente equivalente’. Ademais, o item 6 da mesma norma dita que ‘Na distinção entre transações com e sem contraprestação, a essência deve prevalecer sobre a forma’. Pode-se afirmar, portanto, que as receitas de contribuições previdenciárias são com contraprestação e pertencem ao FRGPS, devendo ali ser registradas em sua essência e forma, não apenas por meio de transferências. 
55.	Ademais, o GTI que originalmente fora criado para debater a contabilização dos créditos tributários previdenciários e da dívida ativa, decidiu que esses ativos deveriam permanecer registrados no então Ministério da Fazenda, na RFB e na PGFN. Como consequência desse entendimento, o GTI deliberou que, de forma a refletir a ótica patrimonial totalmente no Ministério da Fazenda, o registro das VPAs de arrecadação de receitas de contribuições deveria migrar do FRGPS para a RFB. 
56.	Contudo, como exposto no item III.1.2 do monitoramento do presente relatório, relativo à recomendação exarada no item 9.3.1.1 do Acórdão 2455/2017-TCU-Plenário, houve revisão das práticas contábeis por parte do INSS, da RFB, da PGFN, da STN, que passaram a registrar os créditos tributários previdenciários e a dívida ativa previdenciária no ativo do FRGPS. Assim, as conclusões principais do GTI, relativas aos créditos e dívida ativa, não foram efetivadas, contudo, posteriormente a STN propôs à equipe do TCU, nova rotina de contabilização para os créditos tributários e dívida, de modo que houvesse reflexo contábil no ativo do FRGPS. 
57.	Dessa forma, a mudança no roteiro de contabilização dos créditos tributários e da dívida ativa atendeu a deliberação do TCU, entretanto a mudança ocorrida na contabilização e evidenciação do produto da arrecadação das receitas de contribuições previdenciárias não se coaduna com os princípios da transparência da informação. As tabelas 8 e 9 mostram como a informação apresentada passa de nível de detalhe mais específico (grupo de contas 4.2.1.0.0.00.00) para nível de apresentação mais agregado (grupo de contas 4.5.1.0.0.00.00) .
58.	Da forma como atualmente estão contabilizadas e evidenciadas as receitas de contribuição previdenciárias, há prejuízo para a transparência e qualidade da informação, pois não é mais possível saber quanto de receitas de contribuições foram arrecadadas, pois todos os valores ficam somados em uma só conta (4.5.1.1.2.02.00) . A Demonstração de Variações Patrimoniais, essencial para se compreender o resultado do exercício do FRGPS, da forma como está apresentada, não se presta a fornecer informação útil ao usuário, pois quase todos os valores de VPA estão registrados em ‘Transferências e Delegações Recebidas’, sem especificação que ajude na compreensão.
59.	Conforme a NBC TSP EC, item 3.10, a informação contábil deve corresponder à representação fidedigna dos fenômenos econômicos, sendo completa, neutra e livre de erro material. Se o usuário não consegue identificar as receitas do fundo, a informação não pode ser considerada útil. 
60.	Além disso, o mesmo item determina que ‘a informação que representa fielmente um fenômeno econômico ou outro fenômeno retrata a substância da transação, a qual pode não corresponder, necessariamente, à sua forma jurídica’, o que, trazendo para a realidade do FRGPS, significa que não importa que a receita seja arrecadada pela RFB, a substância econômica do fato determina que ela seja registrada no FRGPS. O item 3.12 (da NBC TSP) , por sua vez, preconiza que a omissão de informações pode fazer com que a representação do fenômeno econômico seja falsa ou enganosa, não sendo útil para os usuários da informação contábil.
61.	A NBC TSP EC também dita que os demonstrativos são elaborados para reportar informação útil aos usuários, para auxiliar na tomada de decisão (item 4.5) . O item 4.7 detalha que:
‘Quanto maiores os recursos que a entidade do setor público capta [...] e quanto maiores as obrigações que incorre e maior o impacto econômico ou social das suas atividades, é mais provável que existam usuários de serviços [...] que sejam dependentes dos RCPGs para obter informação para fins de prestação de contas e responsabilização (accountability) e tomada de decisão’
62.	Além disso, o país passa por intenso debate acerca da reforma da previdência há mais de dois anos e os demonstrativos do FRGPS, quanto ao resultado patrimonial (DVP) , não se prestam a trazer esclarecimentos a esse debate.
63.	De modo a exemplificar como a atual rotina contábil dificulta a análise dos demonstrativos, transcreve-se a seguir as contas contábeis (em 7º nível) de receita onde estavam registradas as receitas de contribuição em 2017 (grupo 4.2) e as contas onde estas mesmas receitas estão registradas em 2018 (grupo 4.5) :
Tabela 8 - Receita de Contribuições do FRGPS/2017
	2017

	Conta
	Descrição
	Valor (R$) 

	4.2.0.0.0.00.00
	Contribuições
	354.287.619.933,01

	4.2.1.0.0.00.00
	Contribuições Sociais
	354.287.619.933,01

	4.2.1.2.0.00.00
	Contribuições Sociais - RGPS
	354.287.619.933,01

	4.2.1.2.1.00.00
	Contribuições Sociais - RGPS
	354.287.619.933,01

	4.2.1.2.1.01.00
	Contribuições Patronais ao RGPS
	269.384.416.611,39

	4.2.1.2.1.02.00
	Contribuições do Segurado ao RGPS
	81.255.800.660,36

	4.2.1.2.1.03.00
	Reclamatória Trabalhista
	3.471.724.350,63

	4.2.1.2.1.99.00
	Outras Contribuições Sociais ao RGPS
	175.678.310,63

Fonte: Siafi2017, consultado em 14/3/2019
Tabela 9 - Receita de Contribuições do FRGPS/2018
	2018

	Conta
	Descrição
	Valor (R$) 

	4.5.0.0.0.00.00
	Transferências e Delegações Recebidas
	1.075.586.653.216,32

	4.5.1.0.0.00.00
	Transferências Intergovernamentais
	1.075.586.099.353,54

	4.5.1.1.0.00.00
	Transferências Recebidas para Execução Orçamentária
	553.436.325.751,72

	4.5.1.1.2.00.00
	Transferências Recebidas para Execução Orçamentária
	553.436.325.751,72

	4.5.1.1.2.02.00
	Repasse Recebido
	551.023.756.040,88

	4.5.1.1.2.03.00
	Sub-Repasse Recebido
	2.412.569.710,84

	4.5.1.2.0.00.00
	Transferências Recebidas independente de Execução Orç.
	508.615.233.601,82

	4.5.1.2.2.00.00
	Transferências Recebidas independente de Execução Orç.
	508.615.233.601,82

	4.5.1.2.2.01.00
	Transferências Recebidas para Pagamento
	17.735.363.770,38

	4.5.1.2.2.02.00
	Demais Transferências Recebidas
	330.432,87

	4.5.1.2.2.03.00
	Movimentações de Saldo Patrimoniais
	294.689.729.814,62

	4.5.1.2.2.05.00
	Movimentações de Variações Patrimoniais
	72.000.991,79

	4.5.1.2.2.06.00
	Transferências Recebidas de Agente Arrecadador
	196.117.808.592,16

	4.5.1.4.0.00.00
	Transferências Recebidas para Aporte RGPS
	13.534.540.000,00

	4.5.1.4.2.00.00
	Transferências Recebidas para Aporte RGPS
	13.534.540.000,00

	4.5.1.4.2.01.00
	Recursos para Cobertura de Insuficiência
	13.534.540.000,00

	4.5.1.4.2.01.02
	Provenientes do Orçamento Fiscal
	13.534.540.000,00

	4.5.9.0.0.00.00
	Outras Transferências e Delegações
	553.862,78

	4.5.9.0.1.00.00
	Outras Transferências e Delegações
	267.491,24

	4.5.9.0.1.01.00
	Doações/transferências recebidas
	267.491,24

	4.5.9.0.2.00.00
	Outras Transferências e Doações recebidas
	286.371,54

	4.5.9.0.2.01.00
	Doações/transferências recebidas
	286.371,54

Fonte: Siafi2018, consultado em 14/3/2019
64.	Por fim, os itens 2.1 e 2.2 da mesma norma (NBC TSP EC) , afirmam que ‘os objetivos da elaboração e divulgação da informação contábil estão relacionados ao fornecimento de informações sobre a entidade do setor público que são úteis aos usuários’ e ‘a elaboração e a divulgação de informação contábil não são um fim em si mesmas. O propósito é o de fornecer informações úteis aos usuários’. 
65.	Por fim, é necessário esclarecer que as alterações verificadas nas contas Transferências e Delegações Recebidas (4.5.0.0.0.00.00) e Transferências e Delegações Concedidas (3.5.0.0.0.00.00) foram ocasionadas não só pela alteração da contabilização da receita previdenciária. Conforme o Ofício nº 122/GABPRE/INSS (peça 23, p. 90) , as VPAs de Arrecadação de Receitas de Contribuições afetaram diretamente a subconta Transferências Recebidas de Agente Arrecadador (4.5.1.2.2.06.00) e, por consequência a conta-mãe Transferências e Delegações Recebidas (4.5.0.0.0.00.00) , no valor de R$ 387 bilhões.
66.	Essas contas também foram afetadas, pela apropriação no exercício dos Créditos Tributários a Receber e Dívida Ativa, em atendimento ao item 9.3.1.1 do Acórdão 2455/2017-TCU-Plenário, no valor de R$ 196 bilhões. Essas ocorrências contribuíram, portanto, para que a conta Transferências e Delegações Recebidas (4.5.0.0.0.00.00) apresentasse significativo aumento no exercício.
67.	Por outro lado, a conta Transferências e Delegações Concedidas (3.5.0.0.0.00.00) apresentou substancial diminuição no exercício de 2018, que, segundo mensagem eletrônica de esclarecimento do Coordenador de Contabilidade do FRGPS (peça 42) :
‘Decorre da alteração na rotina de arrecadação da receita previdenciária, onde parte passou a ser arrecadada via DARF e o registro contábil da VPA é feito diretamente na Unidade da RFB, com isso o montante da transferência (VPA do FRGPS para a RFB) reduziu, consequentemente o saldo da conta também foi reduzido.’
68.	O aumento da VPA de Transferências e Delegações Recebidas, em conjunto com a diminuição da VPD de Transferências e Delegações Concedidas, resultou em um resultado patrimonial positivo para o FRGPS em 2018, impactando no patrimônio líquido do fundo. Como isso se deveu a movimentações ocasionais (apropriação de créditos e dívida ativa) , espera-se que em 2019, mesmo que se mantenha a atual rotina de contabilização da receita, o resultado volte a ser negativo. 
Objeto
- Demonstrações contábeis do FRGPS referentes ao exercício de 2018.
Critérios
- Constituição Federal 1988, art. 2º e art. 250;
- Lei Complementar nº 101/00, arts. 50 e 68;
- Manual de Contabilidade Aplicada ao Setor Público, 7ª edição;
- Decreto-Lei 200/1967, art. 4º;
- Lei nº 11.457/07, art. 2º;
- Código Tributário Nacional (Lei nº 5.172/1966, art. 16) ;
- Normas Brasileiras de Contabilidade - NBC TSP EC;
- Normas Brasileiras de Contabilidade - NBC TSP 01;
- Normas Brasileiras de Contabilidade - NBC TSP 02.
Evidências
- Ofício nº 122/GABPRE/INSS (peça 23) ;
- Mensagem eletrônica do Coordenador de Contabilidade do FRGPS (peça 42) ;
- Relatório GTI instituído pela Portaria Interministerial nº 41/2017 (peça 41) ;
- Balancete FRGPS 2018 (peça 37) .
Causas
69.	Mudanças na rotina de contabilização da receita de contribuições previdenciárias, em virtude das conclusões do Grupo de Trabalho Interministerial (GTI) com representantes do então Ministério da Fazenda e do Ministério do Desenvolvimento Social, criado para revisar e avaliar o entendimento sobre a contabilização dos créditos tributários e da dívida ativa previdenciários, além de propor, se fosse o caso, medidas de padronização e uniformização de rotinas e procedimentos de controle. 
Efeitos
70.	Falha de evidenciação na Demonstração de Variações Patrimoniais do FRGPS referentes ao exercício de 2018, que impossibilita ao usuário da informação verificar a real receita de contribuições previdenciárias vertidas ao fundo.
Comentários dos gestores
71.	A presente constatação foi encaminhada ao gestor para manifestação. Considerando a abrangência do tema, foram enviados os Ofícios de Requisição nº 08 e nº 09 (peças 32 e 33) para o INSS e a STN. O INSS enviou o Ofício nº 185/GABPRE/INSS (peças 45 e 49) , em que informa que a rotina de migração do registro das VPAs de Contribuições Sociais do FRGPS para a RFB é resultado do Grupo de Trabalho Interministerial e que, desde 2018, ‘vem sendo realizados trimestralmente no FRGPS lançamentos manuais por meio de notas de lançamentos (NL) em atendimento ao relatório final no Grupo’.
72.	A STN, por sua vez, enviou a Nota Técnica SEI nº 5/2019/CCONT/SUCON/STN/FAZENDA-ME (peça 47) , onde são reapresentados os argumentos já expostos no GTI que gerou a mudança de rotina contábil.
73.	São apresentados os atuais procedimentos contábeis aplicados em fundos de participação (como o FPE e o FPM) , igualando-os em natureza ao FRGPS. É reforçado que a receita tributária deve ser reconhecida pelo ente instituidor do tributo, e não na entidade beneficiária. Em seguida, há apresentação do conceito de receita e do fato de que cabe à Receita Federal (RFB) a arrecadação.
74.	Adiante, há exposição da questão que diz respeito à natureza jurídica do FRGPS, defendendo o ponto que o FRGPS é pessoa distinta da União e que haveria prejuízos à prestação de contas da RFB caso as receitas fossem contabilizadas de forma diferente. É relembrado que o INSS, administrador do FRGPS, é uma autarquia, pessoa jurídica única. É abordado o tema da prestação de contas da RFB para o Conselho Nacional de Previdência Social, defendendo-se o ponto de que essa relação não significa subordinação. 
75.	A seguir, argumenta-se que as contribuições sociais são tributos e, portanto, a receita relativa a elas é classificada como ‘sem contraprestação’, sujeita, portanto, à NBC TSP 01. Por fim, reconhece-se a falta de transparência das contas registradas no subgrupo 451, recomendando-se a exposição de informações adicionais em notas explicativas.
Análise dos comentários
76.	Em que se pesem os comentários apresentados pelos gestores, pode-se notar que não há argumentos novos trazidos com relação ao tema, sendo que todos foram abordados ao longo da seção ‘situação encontrada’, do presente item.
77.	Não obstante, reitere-se que o FRGPS é parte integrante da Administração Indireta da União, não havendo de se falar em óbice ao reconhecimento das receitas de contribuições sociais no FRGPS, pois continuariam na União. Mesmo que a arrecadação esteja a cargo da RFB, esta entidade não é detentora desses recursos, que pertencem ao fundo, mas sim o agente arrecadador da União. Ademais, o INSS administra o fundo, mas é pessoa jurídica distinta deste, não cabendo o argumento de se diferenciar o INSS, autarquia, da União.
78.	Ao igualar o FPM e FPE ao FRGPS, o gestor se esquece de que, no caso do FPM e FPE, a contabilização da receita deve ser sim efetuada no ente que a instituiu como vem ocorrendo e posteriormente transferidos para entes da federação (estados e municípios) que, por sua vez, são entes diferentes da União. O FRGPS não é ente federativo diferente da União, muito pelo contrário, ele compõe o ente federativo União, assim como o próprio INSS. Então, o reconhecimento efetivo da receita na contabilidade do FRGPS, continuará sendo União, além de obedecer a LRF e ainda estar em consonância com a NBC TSP 01, 61, que diz que a receita tributária deve ser reconhecida somente para o governo que a instituiu e não como do agente arrecadador.
79.	Uma receita tributária contabilizada na RFB também é receita da União, contudo se o legislador criou um fundo específico (que integra o ente União) para segregar informações particularizadas é por que entendeu ser necessário que todas as informações financeiras do tal fundo devem ficar apartadas, de modo a diferenciá-los dos demais.
80.	Quanto à prestação de contas da RFB ao Conselho Nacional de Previdência Social com relação à arrecadação de receitas, esse fato apenas reforça o argumento de que a receita pertence ao FRGPS, entidade esta que não se diferencia do ente ‘União’.
81.	As receitas contabilizadas na SRFB prejudicam a evidenciação adequada da exatidão dos demonstrativos do FRGPS, pois não fica claro para o usuário quanto de receita foi arrecadada, nem como está se comportando ao longo de vários exercícios, muito menos quanto de recursos de outras fontes é necessário aportar para cobrir o déficit da previdência. Assim, o usuário da informação fica refém de outras publicações que não aquelas preconizadas pela Lei 4.320/1964.
82.	Com relação à natureza das contribuições sociais, em nenhum momento foi defendido que as mesmas não se encaixam no conceito de tributo. Foi, na verdade, defendido, que, segundo a teoria pentapartida de tributo, trazida na Nota Técnica, as contribuições sociais são sim uma das espécies de tributo, mas que o conceito de tributo utilizado pela NBC TSP 01 se refere mais propriamente à espécie imposto. Dessa forma, segundo o entendimento desta equipe de auditoria, a NBC TSP 01 não se aplicaria às contribuições sociais de caráter previdenciário, que precisariam seguir a NBC TSP 02, reiterando-se o fato de que se trata de receita com contraprestação. 
83.	Por fim, a mera disponibilização da informação em notas explicativas não seria suficiente, uma vez que, na atual apresentação, a Demonstração de Variações Patrimoniais apresenta pouca utilidade ao usuário da informação, fato esse não passível de correção por notas explicativas.
Proposta de Encaminhamento
84.	Determinar ao Instituto Nacional do Seguro Social (INSS) , em conjunto com a Secretaria do Tesouro Nacional (STN) do Ministério da Economia, que nas próximas demonstrações financeiras do Fundo do Regime Geral de Previdência Social (FRGPS) ajuste a divulgação da informação contábil na Demonstração de Variações Patrimoniais, notadamente da receita de contribuições previdenciárias, de forma que esta seja mais útil ao usuário da informação, em consonância com as Normas Brasileiras de Contabilidade - NBC TSP EC, NBC TSP 01 e NBC TSP 02.
II.2. Distorção de Valores
II.2.1.	Subavaliação de R$ 13,9 bilhões nas despesas patrimoniais do FRGPS (Sentenças Judiciais) 
Situação Encontrada
85.	Em análise às Demonstrações de Variações Patrimoniais (DVP) do FRGPS, as despesas patrimoniais do FRGPS relacionadas às sentenças judiciais em 2018, verificou-se que foram registrados no exercício os seguintes valores:
Tabela 10 - Despesas patrimoniais com Sentenças Judiciais no FRGPS em 2018
	Código
	Conta Contábil
	Valores (R$) 
	Devedor / Credor

	3.2.1.2.1.09.00
	Sentenças judiciais - aposentadorias
	2.994.992.164,98
	D

	3.2.2.2.1.09.00
	Sentenças judiciais - pensões rgps
	10.345.747,08
	D

	3.2.9.2.1.09.00
	Sentenças judiciais - outros benef
	4.440.445.698,68
	D

	3.9.7.7.1.01.00
	VPD p/perdas judiciais/administrativas
	7.281.210.003,00
	D

	TOTAL
	14.726.993.613,74

Fonte: Siafi 2018
86.	No Balanço Patrimonial do FRGPS, exercício de 2018, foram identificadas contas relacionadas aos precatórios e requisições de pequeno valor (RPV) da classe de passivo, as quais apresentaram os seguintes saldos de balanço patrimonial em 31/12/2018:
Tabela 11 - Contas Patrimoniais relativas a Sentenças Judiciais no FRGPS em 31/12/2018
	Código
	Conta Contábil
	Valores (R$) 
	Devedor / Credor

	2.1.1.2.1.03.00
	Precatórios de benefícios previdenciários (circulante) 
	5.183.134.589,19
	C

	2.2.1.2.1.01.00
	Precatórios de benefícios previdenciários (não circulante) 
	2.566.434.182,16
	C

	2.1.7.9.1.03.00
	Provisão p/ Requisicão de Pequeno valor
	7.907.616.306,00
	C

	TOTAL
	15.657.185.077,35

Fonte: Siafi 2018
87.	No entanto, os valores registrados como despesa patrimonial (R$ 14,7 bilhões) , conforme tabela 10 não se referem à execução orçamentária de 2018. Grande parte desses valores se referem a despesas cuja execução orçamentária ocorrerá apenas no exercício de 2019, haja vista que eles foram registrados apenas no fim do exercício de 2018 (reconhecimento de provisões e valores a pagar de precatórios) . Por outro lado, em consulta à execução orçamentária das ações ‘0005 - Sentenças Judiciais Transitadas em Julgado (Precatórios) ’ e ‘0625 - Sentenças Judiciais Transitadas em Julgado de Pequeno Valor (RPV) ’, no exercício de 2018, verificou-se a execução orçamentária e financeira no valor de R$ 15,1 bilhões. Desse total, apenas R$ 1,2 bilhão foi empenhado e liquidado diretamente pelo FRGPS, sendo que o volume maior de dotação orçamentária (R$ 13,9 bilhões) foi empenhado e liquidado pelos Tribunais Regionais Federais, conforme tabela abaixo:
Tabela 12 -  Execução orçamentária das sentenças judiciais do FRGPS por unidade gestora
	Ação
	Unidade Executora
	Dotação Atualizada
	Empenho
	Liquidação
	Pago

	0005
	Sentenças Judiciais Transitadas em Julgado (Precatórios) 
	5.524.191.701
	5.518.763.780
	5.442.322.150
	5.442.322.150

	Tribunal Regional Federal da 3a.Regiao-PR.RPV
	 
	1.979.017.253
	1.979.017.253
	1.979.017.253

	Tribunal Regional Federal da 2a. Reg.-PR. RPV
	 
	303.588.902
	303.588.902
	303.588.902

	Tribunal Regional Federal da 1a.Reg.-Prec.Rpv
	 
	944.438.962
	944.438.962
	944.438.962

	Tribunal Regional Federal 4ª Região-PREC/RPVS
	 
	1.406.561.257
	1.406.561.257
	1.406.561.257

	Tribunal Regional Federal 5a Região-PREC/RPV
	 
	95.252.309
	95.252.309
	95.252.309

	FRGPS
	5.524.191.701
	789.905.097
	713.463.467
	713.463.467

	0625
	Sentenças Judiciais Transitadas em Julgado de Pequeno Valor (RPV) 
	10.042.500.949
	9.935.237.063
	9.668.019.171
	9.667.695.729

	Secretaria do T.R.F. da 1a. Região
	 
	59.729
	59.729
	59.729

	Tribunal Regional Federal da 3a.Regiao
	 
	32.599
	32.599
	32.599

	Tribunal Regional Federal da 4a.Regiao
	 
	146.368
	146.368
	146.368

	Tribunal Regional Federal da 5a.Regiao
	 
	4.904.186
	4.904.186
	4.904.186

	Tribunal Regional Federal da 3a.Regiao-PR.RPV
	 
	1.754.940.495
	1.685.049.424
	1.685.049.424

	Tribunal Regional Federal da 2a. Reg.-PR. RPV
	 
	580.590.523
	556.724.710
	556.724.710

	Tribunal Regional Federal da 1a.Reg.-PREC.RPV
	 
	3.084.259.957
	2.958.979.507
	2.958.979.507

	Tribunal Regional Federal4ª Região-PREC/RPVS
	 
	2.914.000.725
	2.909.922.960
	2.909.922.960

	Tribunal Regional Federal 5a Região-PREC/RPV
	 
	1.096.425.047
	1.053.612.973
	1.053.612.973

	FRGPS
	10.042.500.949
	499.877.435
	498.586.715
	498.263.273

	TOTAL
	15.566.692.650
	15.454.000.843
	15.110.341.321
	15.110.017.878

Fonte: Tesouro Gerencial
88.	A tabela anterior pode ser resumida da seguinte forma:
Tabela 13 - Resumo da execução orçamentária de sentenças judiciais por unidade gestora
	Unidade Executora / Cód. Ações
	Empenho
	Liquidação
	Pago

	Tribunais Federais (0005 e 0625) 
	14.164.218.312
	13.898.291.139
	13.898.291.139

	FRGPS (0005 e 0625) 
	1.289.782.531
	1.212.050.182
	1.211.726.740

	Total
	15.454.000.843
	15.110.341.321
	15.110.017.878

Fonte: Tesouro Gerencial
89.	Cabe destacar aqui, que o orçamento pertence ao FRGPS, no entanto, esses valores foram executados pelos Tribunais Federais como se fossem despesas patrimoniais dos Tribunais. Não houve apropriação de despesas patrimoniais das sentenças judiciais no FRGPS.
90.	A execução orçamentária de grande parte dos precatórios e RPV é realizada nos Tribunais Federais tendo em vista que as últimas Leis de Diretrizes Orçamentárias (LDO) têm determinado que os valores de precatórios e RPV devem ser descentralizados orçamentariamente das unidades orçamentárias detentoras do crédito orçamentário diretamente para os Tribunais Federais responsáveis pelo pagamento dos precatórios e RPV.
91.	Isso por si só não é um problema, até porque existe o comando legal na LDO determinando que assim seja feito. Para o exercício de 2018, esse comando estava previsto no art. 30 § 1º da Lei 13.473/2017 (LDO 2018) . No entanto, conforme destacado nas auditorias financeiras anteriores realizadas no FRGPS, essa operação resulta em uma distorção nas despesas contábeis do FRGPS, pois esses valores não são registrados contabilmente como despesa patrimonial do FRGPS. Embora sejam efetivamente despesas de benefícios previdenciários.
92.	A forma como a despesa com sentenças judiciais foi contabilizada gerou em 2018 uma subavaliação de 13,7 bilhões de reais na Demonstração de Variações Patrimoniais (DVP) do FRGPS e, consequentemente, uma superavaliação de despesas nos Tribunais Federais de mesmo valor. 
93.	Cabe também destacar que a parcela de R$ 1,2 bilhão que foi executada orçamentariamente dentro do FRGPS é resultante de pagamentos realizados diretamente pelo FRGPS/INSS a precatórios e RPV que são pagos em ações dos Tribunais de Justiça Estadual (nesses casos não há descentralização de recursos, e sim execução orçamentária e financeira direta pelo FRGPS) .
94.	Em decorrência de determinação do Acórdão 2455/2017, o INSS, em conjunto com o Órgão Central de Contabilidade do Governo, a STN, elaborou nova rotina de contabilização das despesas com sentenças judiciais de forma que o registro contábil esteja refletido na DVP do órgão do FRGPS.
95.	Cumpre também ressaltar que, nessa nova rotina, os registros contábeis dos créditos descentralizados a Tribunais são efetuados operacionalmente pelos próprios Tribunais, mas a contabilidade do FRGPS recebe o impacto desses valores lançados, que são reconhecidos contabilmente sem realizar qualquer operação de lançamento (ou seja, os lançamentos são realizados pelos Tribunais, mas a nova rotina estabelecida pelo Tesouro Nacional no sistema Siafi para essa operação permite que o valores lançados impactem diretamente o FRGPS, sem necessidade de que o próprio FRGPS/INSS realize qualquer tipo de operação) .
96.	Em resumo, pode-se concluir que não houve em 2018 a contabilização das despesas com sentenças judiciais, da competência de 2018, na DVP do FRGPS, causando uma distorção de subavaliação na ordem de R$ 13,9 bilhões. Contudo, observou-se a implementação da deliberação do TCU quanto ao assunto. Embora se possa afirmar que relativamente à DVP e ao BP do FRGPS as informações sobre as despesas de competência de 2019 com sentenças judiciais já estão devidamente contabilizadas e provisionadas, cabe lembrar que no âmbito do BGU a informação está duplicada. Isso porque houve a execução orçamentária e financeira e a consequente contabilização dos valores relacionados às despesas de 2018, no exercício de 2018, na DVP dos Tribunais Federais e, adicionalmente, a contabilização das despesas com sentenças judiciais de 2019, na DVP, e seu respectivo provisionamento, no BP, ainda no exercício de 2018, no órgão do FRGPS. 
97.	Espera-se que com a implementação da nova rotina de contabilização de despesas com precatórios e RPV, que tal distorção não ocorra nas despesas patrimoniais do FRGPS no exercício de 2019.
Objeto
- Demonstrações contábeis do FRGPS referentes ao exercício de 2018.
Critérios
- MCASP 7ª Edição, Parte V, Cap. 5 - Demonstração das Variações Patrimoniais;
- Lei 13.587/2018 (Lei Orçamentária Anual de 2018) ;
- Lei 13.473/2017, art. 30 § 1º da (LDO 2018) .
Evidências
- Balancete do FRGPS em dezembro 2018 
- Ações orçamentárias ‘28.846.0901.0005 - Sentenças Judiciais Transitadas em Julgado (Precatórios) - Nacional’, e ‘28.846.0901.0625 - Sentenças Judiciais Transitadas em Julgado de Pequeno Valor - Nacional’ do FRGPS que destinam recursos para pagamento de sentenças judiciais (precatórios) .
Causas
98.	A descentralização de créditos orçamentários no Siafi para execução orçamentária entre órgãos impossibilitou em 2018 que parte da despesa patrimonial com sentenças judiciais fosse reconhecida nas demonstrações contábeis do FRGPS.
Efeitos
99.	Subavaliação na demonstração das variações patrimoniais do FRGPS no valor de R$ 13.898.291.139. É um valor de despesa previdenciária (sentenças judiciais) que deveria ter sido apropriada diretamente na contabilidade do FGRPS.
Comentários dos gestores
Secretaria do Tesouro Nacional (STN) 
100.	A STN (peça 47, p. 11-13) informa que em atendimento à deliberação 9.2.1.1 do Acórdão 2455/2017-TCU-Plenário já foi desenvolvida nova rotina contábil para apropriação de despesas com sentenças judiciais.
101.	Argumenta também que a maior parte das variações patrimoniais diminutivas (VPD) correspondentes aos pagamentos totais da Justiça Federal no exercício de 2018 já haviam sido apropriadas nos próprios Tribunais em 2017, já que a antiga rotina ainda estava em vigor.
102.	Além disso, comenta que com base na rotina então ainda em execução, as VPDs em 2017 não foram apropriadas no FRGPS e sim nos Tribunais. Nesse sentido, não se poderia afirmar que o Demonstrativo de Variações Patrimoniais (DVP) de 2018 do FRGPS encontra-se subavaliado, já que o montante de sentenças judiciais (precatórios e RPV) da competência 2018 a serem pagas em 2019 está devidamente contabilizado no FRGPS. Logo, os R$ 13,7 bilhões de distorção detectada, caso fossem apropriados no FRGPS, deveriam ter sido em 2017 e não em 2018.
INSS
103.	O INSS argumenta que os registros das VPDs de R$ 14,7 bilhões de sentenças judiciais que ocorreram em 2018 referem-se às despesas orçamentárias do ano de 2019, e que a rotina foi estabelecida pela STN e executada pelos Tribunais Federais, não tendo nenhum lançamento (participação) realizado pelo FRGPS (peça 49, p. 1) .
104.	Aduz também que avaliando o aspecto contábil, fazer constar os R$ 13,9 bilhões em VPD no exercício financeiro de 2018 implicaria em registros na ordem de R$ 28,6 bilhões (13,9 + 14,7) e neste sentido, sob o aspecto patrimonial, superestimaria as Variações Patrimoniais Diminutivas. Ressalta, porém, o INSS/FRGPS não tem gestão sobre estes lançamentos.
Análise dos comentários
Secretaria do Tesouro Nacional (STN) 
105.	A equipe de auditoria reconhece que com a implementação da nova rotina de apropriação da despesa patrimonial com sentenças judiciais de precatórios e RPV, as eventuais subavaliações dessa despesa no Demonstrativo de Variações Patrimoniais do FRGPS devem desaparecer, sendo que este efeito deverá ser percebido plenamente nas demonstrações de 2019.
106.	Quanto ao argumento da STN de que não houve subavaliação em 2018, pode-se dizer que não procede, haja vista que a nova rotina ora desenvolvida foi concebida justamente para ajustar essa situação então detectada nos exercícios anteriores. Nesse sentido, entende-se que o exercício de 2018 foi o período em que a nova rotina estava ainda em implementação, o que resultou em efeitos de distorção com subavaliação dos valores no FRGPS, mas que nos próximos exercícios, com a plena implementação da rotina, o efeito de subavaliação das despesas do FRGPS com sentenças judiciais deverá desaparecer. 
INSS
107.	Em relação aos comentários do INSS, cabe razão o argumento de que o INSS/FRGPS não tem gestão direta sobre estes lançamentos, cabendo-os aos próprios órgãos da Justiça Federal, apesar de o impacto ocorrer na contabilidade do FRGPS, em função da rotina estabelecida pela STN.
108.	Quanto a fazer constar os R$ 13,9 bilhões em VPD no exercício financeiro de 2018 implicaria em registros na ordem de R$ 28,6 bilhões (R$ 13,9 bilhões + R$ 14,7 bilhões já registrados) e neste sentido, sob o aspecto patrimonial, superestimaria as variações patrimoniais diminutivas, ressalta-se que essa despesa patrimonial pertence ao exercício de 2018, então obviamente deveria constar no referido exercício na contabilidade do FRGPS.
Proposta de encaminhamento
109.	Considerando que a Secretaria do Tesouro Nacional (STN) já desenvolveu nova rotina para correção dessa distorção cujos efeitos plenos já devem ocorrer nas próximas demonstrações financeiras do FRGPS (ou seja, já no exercício de 2019) , então recomenda-se apenas que o próximo ciclo de auditoria financeira do FRGPS monitore os efeitos da implementação da nova rotina de contabilização da despesa patrimonial com sentenças judiciais (precatórios e RPV) no FRGPS.
III. – PARÁGRAFOS DE ÊNFASE
III.1 Subavaliação do Balanço Orçamentário em razão de pagamento de despesas com benefícios do exercício de 2018 com orçamento de 2019
110.	O art. 35 da Lei 4.320/1964 dispõe que pertencem ao exercício financeiro as receitas nele arrecadadas e as despesas nele legalmente empenhadas. O art. 50 da LRF dispõe que além de obedecer às normas de contabilidade pública, as despesas e assunção de compromisso serão registradas segundo o regime de competência. 
111.	A lei não define orçamento por competência, somente despesas e assunção de compromisso. Contudo o art. 37 da Lei 4.320/1964 prevê que ‘as despesas de exercícios encerrados, para as quais o orçamento respectivo consignava crédito próprio, (...) , que não se tenham processado na época própria poderão ser pagos à conta de dotação específica consignada no orçamento’. Essa dotação específica é conhecida como Despesas de Exercícios Anteriores (DEA) . O MCASP 7ª edição, item 4.6.1.4 afirma: ‘sempre que o empenho se tratar de despesas cujo fato gerador ocorreu em exercícios anteriores, deve-se utilizar o elemento 92 (DEA) , sem exceções, não eximindo a apuração de responsabilidade pelo gestor, se for o caso’.
112.	Parece que o legislador intencionalmente previu uma dotação orçamentária específica para despesas, cujo fato gerador tenha ocorrido em exercícios anteriores. A interpretação do MCASP 7ª edição é incisiva ao dizer que se deve utilizar DEA sem exceções.
113.	Face o exposto, a auditoria do FRGPS, exercício de 2018, identificou o valor de R$ 2.018.299.834,42 em despesas com benefícios previdenciários de competência de dezembro 2018, apropriadas patrimonialmente em 2018, mas empenhadas com o orçamento de 2019.
114.	A contrapartida da apropriação da despesa é uma obrigação, que foi contabilizada no passivo no exercício de 2018 por meio dos documentos abaixo relacionados, a fim de registrar tanto as despesas por competência como as obrigações do FRGPS para com os beneficiários da previdência.
Tabela 14 - Despesa apropriada sem suporte orçamentário, exercício 2018
	Saldo anterior
	131.477,33
	
	Data
	Doc. Siafi 2018
	Valor
	Observações

	28/dez
	NS002309
	31.541,20
	Transferência de passivo

	28/dez
	NS000415
	361.061,96
	Devolução de Passivo

	28/dez
	NS000614
	2.945,59
	Devolução de Passivo

	28/dez
	NS000616
	167.775,70
	Devolução de Passivo

	28/dez
	NS003276
	1.323.151.957,37
	Benefícios Urbanos - dez/2018 - (PPB/RB875/2018) 

	28/dez
	NS003289
	396.945.457,87
	Benefícios Urbanos - dez/2018 - (PPB/RB877/2018) 

	28/dez
	NS003292
	51.810.197,49
	Benefícios Urbanos - dez/2018 - (PPB/RB877/2018) 

	31/dez
	NS003303
	14.971.961,93
	Benefícios Urbanos - dez/2018 - (PPB/RB884/2018) 

	31/dez
	NS003303
	10.943.839,57
	Benefícios Urbanos - dez/2018 - (PPB/RB884/2018) 

	31/dez
	NS003303
	100.605.307,68
	Benefícios Urbanos - dez/2018 - (PPB/RB884/2018) 

	31/dez
	NS003303
	119.176.310,73
	Benefícios Urbanos - dez/2018 - (PPB/RB884/2018) 

	Total
	2.018.299.834,42
	
Fonte: siafi2018, consultado em fev/2018
115.	Os referidos documentos contabilizaram créditos na conta contábil 2.1.1.2.1.01.00 (benefícios previdenciários) e respectivos débitos em variações patrimoniais passivas (conta contábil 3.2.1.2.1.01.00) . Os lançamentos seguiram os ritos preconizados nas normas de contabilidade pública (MCASP 7ª Edição) e na LRF e teve por objetivo evidenciar uma obrigação com parte da folha de pagamento de competência de dezembro de 2018 para a qual não havia crédito orçamentário para o devido empenho. 
116.	A Declaração do Contador (peça 23, p. 83) traz uma ressalva sobre essa questão, conforme trecho extraído e abaixo reproduzido.
‘b) conta 211210100 - Benefícios Previdenciários
Reconhecimento na conta 211210100 - Benefícios Previdenciários de R$ 2.018.299.834,42 de obrigações sem a correspondente execução orçamentária. Constata-se apropriação no exercício de 2018 de obrigações de benefícios previdenciários sem o devido suporte orçamentário de cerca de 2 bilhões de reais’.
117.	Uma vez assumido o compromisso, o FRGPS utilizou o orçamento do ano de 2019 para empenhar a despesa do exercício anterior (2018) , como se despesa do exercício corrente fosse, ou seja, as despesas foram empenhadas no elemento 90 e não no 92 como preconiza o MCASP.
118.	Essa rotina de registro de despesas e obrigações está de acordo com os princípios e normas contábeis. Mas, sob o ponto de vista dos princípios orçamentários há controvérsias. O próprio MCASP 7ª edição, item 4.6.1.4, afirma que despesas cujo fato gerador tenha ocorrido em exercícios anteriores devem ser registradas como DEA, e não como despesas de competência do exercício.
119.	Em auditorias anteriores o gestor informou ao TCU, que ao longo do exercício, solicitou suplementação orçamentária para complementar o total das despesas anuais, entretanto não houve deferimento do pedido de abertura de créditos orçamentários pela Secretaria de Orçamento Federal (SOF) . 
120.	Cabe ressaltar que, sob o ponto vista contábil, o procedimento está correto, mesmo assim, considerou-se um assunto digno de ser mencionado, uma vez que não parece razoável que um plano orçamentário que supera R$ 500 bilhões de reais deixe de fora cerca R$ 2 bilhões. Anualmente o planejamento (LOA) é feito com base no histórico de despesas, incluindo o percentual de crescimento vegetativo anual. Trata-se de despesas previsíveis e deveriam ter sido previstas no orçamento ou adicionadas ao orçamento ao longo do exercício, mesmo assim foi transportada para o orçamento do exercício seguinte.
121.	Assim, cabe alertar aos usuários das informações contábeis do Governo Federal sobre a ocorrência do fato, qual seja, o registro de 2,018 bilhões de reais na conta contábil 2.1.2.1.1.01.00 (benefícios previdenciários) , referente a gastos com benefícios de 2018, mas empenhadas e liquidadas em janeiro de 2019 como despesas orçamentárias do exercício de 2019. Significa dizer que orçamento de 2018 do FRGPS não contempla esses 2 bilhões de reais, já que foi utilizado orçamento de 2019.
III.2 Potencial distorção da despesa em razão de pagamento indevido de benefícios previdenciários em 2018
122.	Os benefícios previdenciários pagos pelo FRGPS em 2018 totalizaram R$ 578.127.855.544,08, conforme consta da Demonstração das Variações Patrimoniais (tabela 4, página 9) . No conjunto total das despesas pagas, incluem aquelas com beneficiários que não fizeram a comprovação de vida dentro do prazo estabelecido. O estoque de benefícios pagos sem essa comprovação de vida, apurado ao final do exercício de 2018, era de 1.334.382 beneficiários, conforme informa o Ofício nº 122/GABPRE/INSS (peça 23) .
123.	A comprovação de vida é procedimento obrigatório, a ser cumprido pelos beneficiários anualmente, e que visa reduzir o risco de o FRGPS seguir pagando benefícios após o falecimento do segurado, momento no qual se extingue seu direito. Tal procedimento é realizado pela rede bancária, quando o beneficiário comparece a uma agência e apresenta a documentação necessária. 
124.	Como o valor médio dos benefícios é superior a R$ 1 mil mensais, os pagamentos podem estar sendo distorcidos em até R$ 1,3 bilhão por mês, de acordo com os números levantados em dezembro de 2018. Não há dados precisos sobre os estoques mensais de benefícios sem comprovação de vida ao longo do ano, apenas uma apuração anual. O INSS informou que o bloqueio desses pagamentos vinha sendo realizado de forma escalonada, entre janeiro e maio, segundo os dígitos finais do número de benefício do segurado, embora o controle estabelecido determine que o bloqueio deva ser automático.
125.	Ao longo de 2018 verificou-se que os pagamentos não foram suspensos imediatamente após expirado o prazo de renovação da fé de vida, aumentando a possibilidade de terem sido realizados pagamentos indevidos. A distorção efetivamente presente nas demonstrações contábeis, todavia, não pode ser calculada em função da ausência de dados minimamente necessários para tal, já que seria preciso verificar benefício a benefício e conferir se aquele beneficiário não faz mais jus ao benefício, ou pelo menos uma amostra estatística.
126.	Há que se registrar, a propósito, a insuficiência dos controles gerenciais relativos a esses pagamentos. Foi demandada ao INSS uma base de dados em que pudessem ser verificados os benefícios com prazo expirado de renovação de fé de vida. Em resposta, foi fornecida uma lista identificando individualmente os benefícios com última comprovação de fé de vida, feita em 2017, vencida no exercício de 2018. A lista contém 822.482 registros, diferentemente dos 1.334.382 auferidos em dezembro/2018 e comunicados por ofício, dos quais 124.778 estão sem indicação do valor pago mensalmente. Os demais 697.704 benefícios totalizam R$ 1.000.411.013,20 mensais.
IV. – MONITORAMENTO DE AUDITORIAS ANTERIORES
IV.1. Monitoramento do TCU no Acórdão 2455/2017-TCU-Plenário
127.	Trata-se de monitoramento de decisão resultado de Auditoria Financeira realizada no FRGPS e no FAT no exercício de 2016.
IV.1.1. Determinações
Determinação 9.2.1.1:
‘9.2. determinar, com fulcro no art. 43, inciso I, da Lei 8.443/1992, c/c o art. 250, inciso II, do Regimento Interno do TCU: 
9.2.1. que, nas próximas demonstrações financeiras do Fundo do Regime Geral de Previdência Social (FRGPS) , o Instituto Nacional do Seguro Social (INSS) : 
9.2.1.1. e a Secretaria do Tesouro Nacional do Ministério da Fazenda ajustem a contabilização do FRGPS, de forma que as despesas com sentenças judiciais, mesmo aquelas descentralizadas aos Tribunais Federais, sejam apropriadas diretamente nas despesas de Classe 3 (variações patrimoniais diminutivas) do FRGPS (item II.1.1.2) ;’
Situação: em cumprimento
Comentários: 
128.	O INSS argumenta que as providências a serem adotadas para cumprimento do referido do Acórdão 2455/2017-TCU-Plenário, da relatoria do Ministro Vital do Rêgo, independem de ação do INSS e FRGPS, haja vista depender de ações de outros órgãos vinculados (peça 12, p. 5-8) . A despeito disso, o Tesouro Nacional ajustou rotinas de contabilização de despesas com precatórios e requisições de pequeno valor (RPV) , cujos reflexos da variação patrimonial diminutiva estejam também refletidos na setorial orçamentária da unidade gestora do FRGPS, impactando, por conseguinte, o balanço patrimonial do FRGPS.
129.	Assim sendo, a nova rotina de contabilização de precatórios e RPV agora também deve refletir contabilmente na unidade responsável pelo crédito orçamentário de precatórios e RPV. Na rotina anterior, o impacto contábil ocorria apenas no executor da despesa, em função da descentralização do crédito orçamentário para Tribunais Federais responsáveis pelo pagamento desses recursos. Com essa nova rotina, o Tribunal continua responsável pela execução orçamentária do crédito, mas também haverá impacto contábil na unidade detentora inicial do crédito. 
130.	Com essa nova rotina, tanto as contas patrimoniais dos grupos ‘Passivo Circulante’ e ‘Passivo não Circulante’, quanto as contas resultado de variações patrimoniais diminutivas serão impactadas, por meio do reconhecimento e evidenciação desses valores de despesas na contabilidade do FRGPS, o qual, em última análise, é quem deve os valores de precatórios e RPV, a despeito de o pagamento ser operacionalizado pelos Tribunais Federais.
131.	Nesse sentido, a nova rotina de apropriação contábil de precatórios e RPV envolve vários eventos no Siafi, cujo impacto ocorre tanto no executor da despesa (Tribunais) quanto no devedor dos valores, no caso o FRGPS. De acordo com rotina desenvolvida pelo Tesouro Nacional, esses eventos são os seguintes:
Tabela 15 - Rotina Precatórios:
	Evento Siafi
	Descrição

	58.1.622
	Registro de Precatórios/RPV - JUD

	58.1.625
	Registro em conta de Controle de Precatórios

	58.1.626
	Transferência de precatórios de longo prazo para curto prazo

	58.1.627
	Transferência do passivo para UG do Poder Judiciário

	58.1.630
	Baixa das contas de controle após transferência do passivo

	58.1.690
	Baixa de precatórios pelo Poder Judiciário

	58.1.689
	Baixa de contas de controle precatórios/RPV

Tabela 16 - Rotina Requisição de Pequenos Valores (RPV) 
	Evento Siafi
	Descrição

	58.1.622
	Registro de Precatórios/RPV - JUD

	58.1.625
	Registro em conta de Controle de Precatórios/RPV

	54.1.098
	Transferência da provisão para conta de passivo

	58.1.627
	Transferência do passivo para UG do Poder Judiciário

	58.1.630
	Baixa das contas de controle após transferência do passivo

	58.1.692
	Reversão de provisão de RPV

	58.1.689
	Baixa de contas de controle precatórios/RPV

132.	Entretanto, a nova rotina de apropriação das despesas patrimoniais com precatórios e requisições de pequeno valor (RPV) foi disponibilizada pelo Tesouro Nacional apenas ao final do exercício de 2018, não permitindo a correção dessa distorção ainda no exercício de 2018. A apropriação correta da despesa patrimonial com precatórios e RPV de competência de 2019, deve ocorrer plenamente no órgão FRGPS ainda no exercício de 2019. 
133.	No achado II.2.1 ‘Subavaliação de R$ 13,9 bilhões nas despesas patrimoniais do FRGPS (Sentenças Judiciais) ‘, há explicações sobre o impacto desses valores nas despesas patrimoniais do FRGPS no exercício de 2018. Portanto, entende-se que a determinação ora em análise encontra-se ‘em cumprimento’.
IV.1.2.	Recomendações
‘9.3. recomendar, com fulcro no art. 43, inciso I, da Lei 8.443/1992, c/c art. 250, inciso III, do Regimento Interno do TCU: 
9.3.1. que nas próximas demonstrações financeiras do Fundo do Regime Geral de Previdência Social (FRGPS) , o Instituto Nacional do Seguro Social (INSS) :’ 
Recomendação 9.3.1.1:
‘9.3.1.1. juntamente com a Procuradoria-Geral da Fazenda Nacional (PGFN) , a Receita Federal do Brasil (RFB) e a Secretaria do Tesouro Nacional (STN) revisem a contabilização dos créditos tributários e dívida ativa relacionados às contribuições previdenciárias, tendo em vista a convergência aos padrões internacionais de contabilidade, conforme o conceito de ativo definido no Item 2.2.1 da Parte II do Manual de Contabilidade aplicado ao Setor Público (MCASP) e com fundamento no inciso III do §1º do art. 68 da LRF, c/c o §1º do art. 2º da Lei 11.457/2007, de modo que os reflexos contábeis estejam evidenciados no FRGPS (item II.1.1.1) ;’
Situação: em implementação
Comentários: 
134.	Nas auditorias financeiras das demonstrações contábeis do Fundo do Regime Geral de Previdência Social (FRGPS) de 2015, 2016 e 2017, foi constatado que não estavam presentes os registros contábeis referentes aos créditos tributários a receber e da dívida ativa relativa às contribuições previdenciárias. 
135.	Verificou-se naquelas auditorias que os créditos tributários de natureza previdenciária eram registrados contabilmente, no aspecto patrimonial, na Secretaria da Receita Federal do Brasil (RFB) , quando ainda em fase administrativa de cobrança, e na Procuradoria-Geral da Fazenda Nacional (PGFN) , quando já inscritos em dívida ativa. Entende-se que os referidos créditos deveriam ser registrados contabilmente no FRGPS, pois pertencem a esse fundo.
136.	Tal achado resultou em recomendações exaradas no Acórdão 1749/2016-TCU-Plenário (9.2.2) e no Acórdão 2455/2017-TCU-Plenário (9.3.1.1) , e na determinação à esta unidade técnica que monitorasse a implementação das recomendações (Acórdão 978/2018-TCU-Plenário, item 9.1.1) , sendo todos esses Acórdãos da relatoria do Ministro Vital do Rêgo.
137.	O INSS expediu o Ofício nº 12/GABPRE/INSS (peça 12) , de 04/1/2019, em que informa que houve o registro contábeis referentes aos créditos tributários a receber e da dívida ativa relativa às contribuições previdenciárias nas contas do FRGPS (peça 12, p. 8-9) .
138.	Quanto aos valores de longo prazo, o INSS informa que, até 21/11/2018, estavam registrados R$ 185.302.833.288,51 no ativo do FRGPS. Em consulta ao SIAFI com dados finalizados do exercício de 2018, pode-se observar que a conta 1.2.1.2.2.98.27 (Créditos a Receber de Valor Arrecadados por Outra Entidade - Longo Prazo) registrava em 31/12/2018 o valor de R$ 169.886.422.226,95 (peça 37) .
139.	Já quanto aos créditos tributários a receber no curto prazo, de responsabilidade da RFB, o INSS informa que, até outubro de 2018, estavam registrados R$ 22.877.343.005,15 no ativo do FRGPS. Em consulta ao SIAFI com dados finalizados do exercício de 2018, pode-se observar que a conta 1.1.3.8.2.19.00 (Créditos a Receber de Valor Arrecadados por Outra Entidade - Curto Prazo) registrava em 31/12/ 2018 o valor de R$ 26.231.386.365,21 (peça 37) .
140.	Conforme se pode notar, foi efetivamente implementada a proposta oferecida pela STN na Auditoria Financeira de 2017, que objetivava a adoção de diretrizes de contabilização relativas à repartição de receitas tributárias previstas no item 8.6.1 do Capítulo 8 da Parte II – Procedimentos Contábeis Patrimoniais – da 7ª edição do Manual de Contabilidade Aplicada ao Setor Público - MCASP (STN, 2016, p.p. 206-209) , que resultariam no registro de passivos relativos a obrigações de repartir tais valores na RFB e na PGFN em favor do FRGPS, e neste de ativos relativos ao direito de receber essas transferências os créditos tributários a receber.
141.	Contudo, pode-se observar que os valores estão sendo registrados no FRGPS em seu valor líquido apenas, com os respectivos ajustes para perda contabilizados na RFB e na PGFN. Conforme se explicita na Nota 8 das Notas Explicativas dos demonstrativos do FRGPS, ‘Importante frisar que os cálculos de ajuste para Perdas de Créditos Tributários a Receber e de Dívida Ativa relativa às contribuições previdenciárias são de responsabilidade da RFB e da PGFN’.
142.	Seria aconselhável e de acordo com os princípios contábeis (MCASP 7ª ed., Parte II, subitem 8.4; peça 40) que o ajuste para perda dos créditos tributários a receber e da dívida ativa relativa às contribuições previdenciárias estivesse evidenciado no FRGPS, de modo a transmitir a informação adequada ao usuário das demonstrações contábeis, pois esses ativos pertencem ao fundo e somente o valor líquido não permite a visualização do montante total dos créditos registrados, nem da expectativa de recuperação, refletida nos ajustes. 
143.	Dessa forma, considera-se a recomendação 9.3.1.1 do Acórdão 2455/2017-TCU-Plenário em implementação, pois houve revisão das práticas contábeis por parte do INSS, da RFB, da PGFN e da STN, de modo que a contabilização dos créditos tributários e dívida ativa relacionados às contribuições previdenciárias fosse feita de acordo com os padrões internacionais de contabilidade, conforme o conceito de ativo definido no Item 2.2.1 da Parte II do Manual de Contabilidade aplicado ao Setor Público (MCASP) e com fundamento no inciso III do §1º do art. 68 da LRF, c/c o §1º do art. 2º da Lei 11.457/2007, evidenciando os reflexos contábeis no FRGPS. Contudo, os créditos e dívida ativa vem sendo registrados no FRGPS em seu valor líquido, com o ajuste para perdas ainda sendo contabilizado nos órgãos de origem, RFB e PGFN, prejudicando a transparência e utilidade da informação ao usuário. 
144.	Portanto, recomenda-se que nas próximas demonstrações financeiras do Fundo do Regime Geral de Previdência Social (FRGPS) , o Instituto Nacional do Seguro Social (INSS) , juntamente com a Procuradoria-Geral da Fazenda Nacional (PGFN) , a Receita Federal do Brasil (RFB) e a Secretaria do Tesouro Nacional (STN) revisem a contabilização dos créditos tributários e dívida ativa relacionados às contribuições previdenciárias, de modo que os reflexos contábeis dos ajustes para perda das respectivas contas estejam evidenciados no FRGPS.
Recomendação 9.3.1.2:
‘9.3.1.2. discrimine no Balanço Patrimonial as contas de Créditos por Danos ao Patrimônio e o respectivo Ajuste para perda de créditos, bem como inclua em Nota Explicativa, complementarmente, quadro analítico resumindo os ajustes nos créditos por danos ao patrimônio relativos às unidades do FRGPS, de forma a permitir que o usuário acesse o valor lançado na conta de ajuste para perda, em consonância com Manual de Contabilidade Aplicada ao Setor Público (MCASP) , 6ª Edição (2015) , Parte II - Procedimentos Contábeis Patrimoniais, subitem 8.5.1.2, p. 177, e Macrofunção Siafi 020333, item 3 (item II.1.1.3) ;’
Situação: implementada
Comentários: 
145.	Nos exercícios de 2016 e 2017, a Auditoria Financeira verificou que, no Balanço Patrimonial, não havia discriminação do ajuste para perdas dos Créditos por Danos ao Patrimônio, apenas o valor líquido estava registrado. Além disso, em 2016, as notas explicativas apresentavam a memória de cálculo relativa a apenas uma unidade gestora do INSS. 
146.	Quanto às notas explicativas, o INSS, por meio do Ofício nº 12/GABPRE/INSS, informa que desde o primeiro trimestre de 2017 publica as notas com relação a este item, especificamente nas notas nº 1, 2, 4 e 5 (peça 12, p. 9) . De fato, pode-se verificar nas Notas Explicativas dos demonstrativos do FRGPS quadro analítico resumindo os ajustes nos créditos por danos ao patrimônio relativos às unidades do fundo (peça 38) , de acordo com a recomendação desta Corte de Contas. 
147.	Todavia, no Balanço Patrimonial ainda não é possível verificar o respectivo Ajuste para Perda de créditos. Da forma como está contabilizado, o Balanço Patrimonial não permite visualizar a conta Ajuste para Perdas dos Créditos por Danos ao Patrimônio, que possui valor de R$2.213.644.138,86 em dezembro de 2018, correspondente a 98% da conta que ela retifica.
148.	Além disso, dada a nova rotina contábil dos Créditos Tributários a Receber, explicada na Recomendação 9.3.1.1, a conta ‘Demais Créditos e Valores a Curto Prazo’ passou a englobar também os créditos previdenciários a cargo da Receita Federal (RFB) . Como o ajuste para perda desses créditos está registrado na RFB, toda a conta está contabilizada no FRGPS pelo valor líquido. 
149.	Seria aconselhável e de acordo com os princípios contábeis (MCASP 7ª ed., Parte II, subitem 8.4; peça 40) que o ajuste para perda dos Créditos por Danos ao Patrimônio estivesse evidenciado também no balanço, de modo a transmitir a informação adequada ao usuário das demonstrações contábeis, pois somente o valor líquido não permite a visualização do montante total dos créditos registrados, nem da expectativa de recuperação, refletida nos ajustes. Ressalte-se que a informação contida em Notas Explicativas tem natureza suplementar, não substituindo a apresentação da informação no Balanço.
150.	Em resposta ao Ofício de Requisição nº 06, o INSS enviou o Ofício nº 148/GABPRE/INSS (peça 28) , que esclarece que a estrutura de apresentação do Balanço Patrimonial segue padrão estabelecido pelo Órgão Central de Contabilidade, ou seja, a Secretaria do Tesouro Nacional define a estrutura, sendo que o FRGPS não possui ingerência sobre o assunto.
151.	Dessa forma, conclui-se que a recomendação está implementada, com a publicação da tabela de valores dos ajustes por UG nas Notas Explicativas, mesmo com ausência da discriminação do ajuste no próprio Balanço Patrimonial, dada a impossibilidade (ou possível custo elevado) de se alterar a estrutura do Balanço Patrimonial. Cabe também determinar à SecexPrevidência que monitore essa recomendação para que as práticas contábeis do FRGPS convirjam para as normas consignadas no MCASP e apresentem informações mais úteis e completas ao usuário dos demonstrativos financeiros.
Recomendação 9.3.1.4:
‘9.3.1.4. consulte mensalmente a conformidade contábil, no Siafi, das Unidades Gestoras sob sua responsabilidade, a fim de providenciar a solução junto às áreas envolvidas, das ocorrências apontadas, conforme definido na macrofunção 020315 do Siafi, de modo a evitar que as ocorrências de restrições ultrapassem o exercício corrente, em consonância com o Decreto 6.976/2009 e IN-STN 6/2007 (item II.1.3.1) ;’
Situação: em implementação
Comentários: 
152.	A Auditoria Financeira do exercício de 2016 verificou que as unidades gestoras do FRGPS encerraram o exercício com registro de restrições na conformidade contábil.
153.	Em razão disso, esta Corte de Contas emitiu a recomendação no subitem 9.2.1.3 do Acórdão 1749/2016-TCU-Plenário, reiterada no subitem 9.3.1.4 do Acórdão 2455/2017-TCU-Plenário, para que o INSS consultasse mensalmente a conformidade contábil e evitasse que as ocorrências de restrição ultrapassassem o exercício corrente. Posteriormente, houve determinação à esta unidade técnica que monitorasse a implementação dessas recomendações (Acórdão 978/2018-TCU-Plenário, item 9.1.1) . 
154.	Dessa forma, o INSS enviou o Ofício nº 12/GABPRE/INSS para relatar as medidas adotadas para atender a recomendação do subitem 9.3.1.4 do Acórdão 2455/2017-TCU-Plenário (peça 12, p. 9) . O INSS informa que a: 
‘Ação é realizada mensalmente pela CCONT/INSS. O acompanhamento é realizado de modo a buscar soluções para as restrições apontadas pelos contadores das unidades gestoras descentralizadas, minimizando assim as possíveis inconsistências indicadas na conformidade.’
155.	Contudo, ao final do exercício de 2018, observou-se novamente que 37 unidades gestoras do FRGPS encerraram o exercício com restrições na conformidade contábil registradas no Siafi. A tabela a seguir elenca as unidades gestoras do FRGPS e o total de restrições de cada unidade, conforme consulta realizada no Siafi/2019.
Tabela 17- Unidades Gestoras com restrições contábeis do FRGPS - exercício 2018
	UG
	Nome UG
	Qtd. restrição

	513001
	Coordenacao de Orçamento e Finanças do FRGPS
	3

	513005
	FRGPS - Gerência Executiva Distrito Federal
	1

	513135
	FRGPS - Gerência Executiva Macapá
	1

	513180
	FRGPS - Superintendência Regional Sudeste II
	2

	513188
	FRGPS - Gerência Executiva Criciúma
	1

	513190
	FRGPS - Gerência Executiva Blumenau
	2

	513193
	FRGPS - Gerência Executiva Joinville
	2

	513280
	FRGPS - Gerência Executiva Campo Grande
	1

	513350
	FRGPS - Gerência Executiva Vitória
	1

	513599
	FRGPS - Gerência Executiva Boa Vista
	2

	513670
	FRGPS - Gerência Executiva Curitiba
	2

	513678
	FRGPS - Superintendência Regional Norte/Centro
	1

	513686
	FRGPS - Gerência Executiva Londrina
	1

	513699
	FRGPS - Gerência Executiva Cascavel 
	1

	513776
	FRGPS - Gerência Executiva Mossoró
	1

	513815
	FRGPS - Gerência Executiva Fortaleza
	1

	513910
	FRGPS - Gerência Executiva Pelotas
	1

	513913
	FRGPS - Gerência Executiva Santa Maria
	1

	513917
	FRGPS - Gerência Executiva Ijuí
	1

	514195
	FRGPS - Gerência Executiva Petrolina
	1

	514325
	FRGPS - Gerência Executiva São Paulo-Centro
	2

	514328
	FRGPS - Gerência Executiva São Paulo-Norte
	1

	514339
	FRGPS - Gerência Executiva São Paulo-Sul
	1

	514367
	FRGPS - Gerência Executiva Bauru
	1

	514397
	FRGPS - Gerência Executiva Osasco
	1

	514401
	FRGPS - Gerência Executiva Piracicaba
	1

	514423
	FRGPS - Gerência Executiva São José dos Campo
	1

	514442
	FRGPS - Gerência Executiva Santo André
	1

	514669
	FRGPS - Gerência Executiva Barreiras
	1

	514770
	FRGPS - Gerência Executiva Belo Horizonte
	1

	514829
	FRGPS - Gerência Executiva Barbacena
	1

	514842
	FRGPS - Gerência Executiva Governador Valadares
	2

	514843
	FRGPS - Gerência Executiva Montes Claros
	1

	514857
	FRGPS - Gerência Executiva Teófilo Otoni
	2

	515035
	FRGPS - Gerência Executiva Porto Velho
	1

	515060
	FRGPS - Gerência Executiva Rio de Janeiro-Centro
	1

	515082
	FRGPS - Gerência Executiva Campos dos Goytacazes
	1

	Total
	47

	Fonte: Siafi 2018, consulta Conconfcon em 15/03/2019.
156.	De acordo com a Lei 10.180/2001 e o Decreto 6.976/2009, os órgãos do Sistema de Contabilidade Federal devem realizar conformidade contábil dos atos e fatos da gestão orçamentária, financeira e patrimonial praticados pelos ordenadores de despesa e demais responsáveis por bens públicos, à vista dos princípios e normas contábeis aplicadas ao setor público
157.	Assim, restrições na conformidade contábil, segundo a Instrução Normativa - STN 6/2007, significam que foram cometidas uma das seguintes ocorrências: a) falta de registro da conformidade de registros de gestão; b) inconsistências ou desequilíbrios nas demonstrações contábeis; c) demonstrações contábeis que não espelhem as atividades fins da unidade de evidenciação contábil; d) inconsistências detectadas em auditorias contábeis automáticas do Siafi; ou e) quaisquer inconsistências que comprometam a qualidade das informações contábeis. Nota-se, pois, que tais restrições na conformidade podem potencialmente gerar distorções materialmente relevantes nas demonstrações contábeis da entidade.
158.	A IN-STN 6/2007 define, de forma geral, as situações em que devem ser registradas as restrições e o Siafi codifica as ocorrências para controle. As restrições registradas encontram-se na tabela abaixo, distribuídas de acordo com a codificação das respectivas restrições:
Tabela 18- Restrições à conformidade apontadas em diversas fontes
	cód
	tipo de restrição
	qtde

	315
	Falta/restrição conform. registros de gestão 
	20
	42,6%

	318
	Não atend. orientação órgão cont set/central 
	2
	4,3%

	604
	Falta de atualiz. de Ativos Circulantes
	8
	17,0%

	606
	Sld along/indev. contas trans. At. Circulante  
	2
	4,3%

	615
	Falta de atualiz. valores ativo realiz. LP     
	4
	8,5%

	674
	Sld along./indev ctas transit. Pas.Circulante
	1
	2,1%

	707
	Saldo invertido - classe 8
	1
	2,1%

	713
	Saldos along/indev. contas trans.de receitas  
	8
	17,0%

	737
	Utilização inadequada de eventos/situação CPR
	1
	2,1%

	Total 
	47
	100,0%

	Fonte: Siafi 2019, consulta Conconfcon em 15/03/2018.
159.	A tabela acima mostra que 42% das restrições tratam da falta de registro de restrição de conformidade de gestão. A norma dispõe que somente se não houver nenhuma circunstância poderá ser registrada a conformidade contábil ‘sem restrição’. 
160.	Em cumprimento à recomendação do TCU, a declaração do contador do FRGPS do exercício de 2018, informa que o problema se deu ‘por falta de pessoal para realização do procedimento, recaindo a responsabilidade sobre o ordenador de despesas a atribuição de emissão da conformidade, que por muitas vezes não emite a conformidade’.
161.	Nas Notas Explicativas do FRGPS, explicita-se ainda que a atuação da CCONT/INSS para solucionar as inconsistências apontadas como restrição contábil se deu por capacitação, encontro de setoriais contábeis do INSS, mensagem Siafi e contato telefônico, o que acarretou num decréscimo de 11% nas restrições relativamente a dezembro de 2017, totalizando 47.
162.	Não obstante, o fato é que o exercício de 2018 fechou com restrições contábeis que podem potencialmente gerar distorções materialmente relevantes nos demonstrativos. Observa-se que três tipos de restrição são responsáveis por 77% das ocorrências. A justificativa para a mais relevante delas, falta de conformidade de registro de gestão, (42% do total) é a falta de pessoal, pois a responsabilidade recai sobre o ordenador de despesa, que acaba muitas vezes não emitindo a conformidade. 
163.	Todavia, a justificativa não procede, pois, de acordo com a Macrofunção SIAFI 020315 (peça 39) , o Ordenador de Despesas deve, mensalmente, consultar a conformidade contábil no Siafi, da UG sob sua responsabilidade, a fim de providenciar a solução, junto às áreas envolvidas, das ocorrências apontadas.
164.	De fato, verificou-se que as notas explicativas publicadas, referentes ao exercício de 2018, contêm uma tabela ilustrativa e justificativa para cada restrição. Contudo, permanece a situação de que ainda há restrições de conformidade que ultrapassam o exercício, podendo gerar distorções nos demonstrativos e comprometer a fidedignidade da informação. Ponderando-se as medidas adotadas para atender a recomendação desta Corte de Contas e o baixo nível de decréscimo no número de restrições anuais, considera-se a recomendação ‘em implementação’, devendo ser monitorada no próximo ciclo da auditoria financeira.
IV.2. Monitoramento do TCU no Acórdão 978/2018-TCU-Plenário
165.	Trata-se de monitoramento de decisão resultado de Auditoria Financeira realizada no FRGPS e no FAT no exercício de 2017.
IV.2.1.	Determinações
Determinação 9.1.2:
‘9.1. determinar, com fulcro na Lei 8.443/1992, art. 43, inciso I, c/c art. 250, inciso II, do Regimento Interno do TCU: 
9.1.2. ao INSS que avalie e reforce os controles existentes sobre os seus lançamentos contábeis de tal modo que mitigue a ocorrência de falha de classificação no lançamento de rubricas contábeis, a fim de que o registro contábil de um determinado fato seja fidedigno e ocorra na rubrica adequada, em consonância com o Plano de Contas aplicado ao Setor Público (PCASP) e também com as Normas Brasileiras de Contabilidade aplicadas ao Setor Público;’
Situação: em cumprimento
Comentários: 
166.	Na Auditoria Financeira de 2018, foi detectado erro de registro contábil que gerou uma distorção de classificação no valor de R$ 18,8 bilhões no balancete do FRGPS. Tal valor fora registrado na conta contábil ‘3.2.1.2.1.01.00 - Aposentadorias - Urbana’, sendo que deveria ter sido contabilizado em ‘3.2.1.2.1.03.00 - 13 Salário - Aposentadoria Urbana’, no âmbito da Unidade Gestora 513.001 - FRGPS / Gestão 57.904.
167.	Como causa desse erro, foi identificada uma sequência de falhas de controle, quais sejam: 
a)	A primeira falha foi do próprio operador do Siafi, que inadvertidamente informou a variação patrimonial diminutiva em ‘Aposentadorias - Urbana’, quando o correto seria o registro em ‘13 Salário - Aposentadoria Urbana’;
b)	O segundo controle que falhou foi que os responsáveis pela conformidade de registro de gestão não se atentaram para o registro incorreto do valor, o qual, caso tivesse sido detectado, poderia ser objeto de uma restrição de conformidade no Siafi;
c)	Por fim, o terceiro controle que não funcionou corretamente foi a própria contabilidade do FRGPS, ao não perceber que o valor registrado em 13º salário de aposentadoria urbana era muito baixo e incompatível com o valor esperado para essa rubrica.
168.	Tendo em vistas as falhas de controle detectadas, esta Corte de Contas determinou ao INSS que avaliasse e reforçasse os controles sobre os lançamentos contábeis, de modo a mitigar a ocorrência de falhas como a identificada pela equipe de auditoria.
169.	Dessa forma, o INSS enviou o Ofício nº 148/GABPRE/INSS (peça 28) para relatar as medidas tomadas. É sucintamente explicado que: 
‘foram definidos procedimentos de controle e acompanhamento sob o aspecto patrimonial, aplicando os mesmos padrões de acompanhamento e controle do aspecto orçamentário. Busca-se com esta ação garantir uma conciliação perene das Variações Patrimoniais Diminutivas com as respectivas execuções orçamentárias.’
170.	Tendo em vista que as explicações não foram consideradas suficientes, foi demandado maior esclarecimento ao gestor. Em nova comunicação, por mensagem eletrônica (peça 43) e por contato telefônico, foi explicado que os controles foram efetivamente implantados e consistem em rotinas de acompanhamento semanal, por meio de planilhas em Excel e reuniões da equipe, detalhada por subconta patrimonial (antes só se olhava o agregado) e comparando-as com a execução orçamentária. 
171.	Como se nota, o INSS reforçou os controles para mitigar a ocorrência de erros de classificação contábil. Contudo, no âmbito da presente auditoria foi estabelecido e executado procedimento de controle para verificar a eficácia dos controles sobre a classificação contábil e integralidade dos números registrados e se tais controles realmente estão contribuindo para a melhoria da informação contábil. 
172.	Após seleção de amostra de 85 ordens bancárias do FRGPS, foram identificados erros de classificação orçamentária e contábil, além de divergências entre os valores registrados no Siafi e aqueles presentes na documentação de suporte, no caso as Propostas de Pagamento de Benefícios do Sispagben (Sistema de Pagamento de Benefícios) , do INSS. Dessa forma, considera-se a determinação ainda em cumprimento, tendo em vista que os controles apresentam fragilidades.
IV.2.2.	Recomendações
Recomendação 9.2.1:
 ‘9.2.1. INSS, em conjunto com a Secretaria de Previdência do Ministério da Fazenda, que, nas próximas publicações anuais das demonstrações financeiras do FRGPS, informe com maior nível de detalhes as memórias de cálculo para elaboração do fluxo de receitas e despesas futuras do FRGPS (situação atuarial do RGPS) , de modo que contemple informações sobre as premissas utilizadas, base cadastral utilizada, hipóteses biométricas, financeiras e econômicas e outros elementos os quais julguem pertinentes evidenciar de forma a gerar informação para o usuário que possa ser útil para outras análises, em consonância com as Normas Brasileiras de Contabilidade Aplicadas ao Setor Público e o Manual de Contabilidade Aplicada ao Setor Público;’
Situação: implementada
Comentários: 
173.	A Auditoria Financeira do exercício de 2017 verificou que havia baixa evidenciação da situação atuarial do Regime Geral de Previdência Social. Nas Notas Explicativas daquele exercício, havia informação sobre a situação atuarial do RGPS, com texto explicativo sobre os termos em que se apresenta a avaliação atuarial, elaborado pela Secretaria de Previdência do então Ministério da Fazenda, e com a tabela ‘Demonstrativo da Projeção Atuarial do Regime Geral de Previdência Social’.
174.	A tabela, por sua vez, consistia na replicação do quadro que já é rotineiramente apresentado no Relatório Resumido de Execução Orçamentária (RREO) do Governo Federal, com projeção de receitas e despesas do RGPS até o ano de 2060.
175.	Assim, não era possível análise mais aprofundada pelo usuário da informação, pois não estavam presentes memórias de cálculo e premissas atuariais utilizadas, tais como base cadastral utilizada, regras gerais de elegibilidade, hipóteses biométricas, financeiras e econômicas, dentre outras. Com a publicação apenas dos valores finais projetados de receitas e despesas, não haveria como o usuário da informação verificar e avaliar como se chegou a esses números.
176.	O INSS, por meio do Ofício nº 12/GABPRE/INSS (peça 12, p. 10) , fornece a mesma resposta dada na Auditoria Financeira de 2017 pela Secretaria de Previdência do então Ministério da Fazenda, responsável pela elaboração da Avaliação Atuarial do RGPS. Aquela Secretaria informara que:
‘A evidenciação da situação atuarial do Regime Geral de Previdência Social será aprimorada na elaboração das próximas notas explicativas das demonstrações financeiras do FRGPS com a inclusão dos respectivos parâmetros e hipóteses envolvidos nas projeções atuariais de receitas e despesas previdenciárias, nos mesmos moldes aplicados para publicação de resultados no Relatório Resumido de Execução Orçamentária do Governo Federal’
177.	Em consulta às Notas Explicativas dos demonstrativos do exercício de 2018 (peça 38) , verifica-se que a Nota 13 apresenta a Situação Atuarial do RGPS, com um extenso Relatório das Projeções Atuariais do RGPS. O relatório, elaborado pela Secretaria de Previdência (SPREV) do Ministério da Economia, apresenta, inicialmente, os planos de benefícios abrangidos pelo Regime Geral de Previdência Social, com respectivas regras de elegibilidade, fórmula de cálculo do benefício e demais normas aplicáveis (peça 38, p. 87-102) .
178.	Em seguida, são apresentados os dados demográficos da população brasileira nas últimas décadas, conforme medido pelo Instituto Brasileiro de Geografia e Estatística (IBGE) . Tais dados embasam as projeções populacionais para o futuro, pois servem como indicador de tendência, havendo destaque para a mudança da estrutura da pirâmide populacional brasileira (peça 38, p. 102-116) .
179.	Ato contínuo, é exposto o modelo de projeções fiscais, com tópicos sobre a abrangência do modelo, a lógica do modelo, quantidades, preços, valores, dados primários e hipóteses de projeção. Quanto à abrangência, estão definidos os benefícios contemplados, bem como a modalidade, clientela e sexo. Destaca-se, contudo, que não são utilizadas informações individuais dos segurados, como em projeções atuariais típicas, mas sim informações de coortes (classes anuais) populacionais, que promovem o agrupamento de indivíduos nascidos em mesmo momento do tempo e ao longo do tempo, os quais possuem características demográficas similares (peça 38, p. 117-118) .
180.	No tocante à lógica do modelo, é explicitado que o modelo é determinístico, com projeção da quantidade de benefícios (considerando dinâmica de cessações e concessões) , da evolução de preços e valores. Em seguida são apresentadas as fórmulas e hipóteses utilizadas para as projeções das quantidades de cada tipo de benefício abrangido pelo RGPS (peça 38, p. 119-128) .
181.	Também são demonstradas as fórmulas e hipóteses utilizadas para as projeções do nível de preços, referentes a rendimentos médios da população. Conjugando-se a projeção de quantidade com a de preços, chega-se à projeção dos valores efetivos de receita e despesa do RGPS ao longo do tempo (peça 38, p. 128-134) .
182.	São expostas, posteriormente, duas tabelas que evidenciam a origem de todos os dados primários utilizados nos cálculos, bem como das hipóteses para cada variável usada na projeção do cenário base e a evolução das principais variáveis para a projeção de longo prazo, como a taxa de crescimento da massa salarial, por exemplo. Ao final, há a apresentação da tabela com valores finais projetados de receita e despesa do fundo, até o ano de 2060 (peça 38, p. 134-145) .
183.	Como se pode concluir, a publicação de detalhado relatório expositivo com as memórias de cálculo, premissas utilizadas, base cadastral utilizada, hipóteses biométricas, financeiras e econômicas, dentre outros elementos é suficiente para gerar uma informação útil ao usuário dos demonstrativos, permitindo a análise da adequabilidade de tais projeções, em consonância com as Normas Brasileiras de Contabilidade Aplicadas ao Setor Público e o Manual de Contabilidade Aplicada ao Setor Público. Considera-se, portanto, implementada a recomendação exarada no item 9.2.1 do Acórdão 978/2018-TCU-Plenário.
Recomendação 9.2.2:
‘9.2.2. INSS, em conjunto com a Secretaria do Tesouro Nacional do Ministério da Fazenda, que, nas próximas demonstrações financeiras do FRGPS, ajuste a divulgação da informação contábil, notadamente da despesa orçamentária e dos desembolsos operacionais no fluxo de caixa, de forma que esta seja mais útil ao usuário da informação;’
Situação: implementada
Comentários: 
184.	A Auditoria Financeira do exercício de 2017 verificou que, nas demonstrações contábeis do Fundo do Regime Geral de Previdência Social (FRGPS) , a utilidade e relevância da informação apresentada estava prejudicada pelos modelos de demonstrativos utilizados.
185.	No Balanço Orçamentário, que demonstra as receitas e despesas previstas em confronto com as realizadas, observou-se que, na parte da despesa, toda a despesa orçamentária do FRGPS estava classificada no grupo ‘Outras Despesas Correntes’. 
186.	Por mais que a informação divulgada estivesse correta, de acordo com a categoria econômica e o grupo da despesa, considerou-se que ela não transmitia informação útil e, portanto, deixava de apresentar grande serventia para o usuário da informação, pois não é suficiente saber que toda a despesa esteja classificada em ‘Outras Despesas Correntes’. Além de toda a despesa estar classificada em somente um grupo de natureza, há o agravante de que esse grupo se refere a ‘outras despesas’, não deixando claro para o usuário das demonstrações a finalidade do gasto. 
187.	Na Demonstração de Fluxos de Caixa, observou-se o mesmo problema de qualidade da informação. Esse demonstrativo apresenta as entradas e saídas de caixa e as classifica em fluxos operacional, de investimento e de financiamento, propiciando a análise da capacidade de a entidade gerar caixa e equivalentes de caixa (MCASP, 7ª edição, parte V, item 6.1, peça 40) . Segundo a NBC TSP EC, item 2.16, ‘a informação sobre os fluxos de caixa do governo ou de outra entidade do setor público contribui para as avaliações do desempenho e da liquidez e da solvência da entidade’.
188.	No fluxo de caixa operacional do FRGPS, na parte de desembolso, notou-se que praticamente todo o desembolso (exceto as transferências) está classificado na função ‘Previdência Social’. É óbvio que o gasto do FRGPS será concentrado na função ‘Previdência Social’, uma vez que esta é sua finalidade única, logo não há utilidade na informação fornecida, pois não há como saber a finalidade específica dos desembolsos efetivamente ocorridos. 
189.	Por fim, conforme dita a NBC TSP EC, itens 2.1 e 2.2, ‘os objetivos da elaboração e divulgação da informação contábil estão relacionados ao fornecimento de informações sobre a entidade do setor público que são úteis aos usuários’ e ‘a elaboração e a divulgação de informação contábil não são um fim em si mesmas. O propósito é o de fornecer informações úteis aos usuários’. 
190.	Para relatar as medidas tomadas para atendimento da recomendação do item 9.2.2 do Acórdão 978/2018-TCU-Plenário, o INSS emitiu o Ofício nº 12/GABPRE/INSS (peça 12, p. 10) , que informa que foi incluída Nota Explicativa com o detalhamento do Balanço Orçamentário.
191.	De fato, ao se analisar as Notas Explicativas dos demonstrativos do FRPGS relativos ao exercício encerrado de 2018, pode-se verificar que está sendo publicada tabela detalhada, com a classificação por natureza da despesa, que permite maior entendimento da despesa orçamentária do fundo. Ademais, há tabela relativa à receita, detalhada até o nível de espécie, que também contribui para maior compreensão da informação. Está detalhada ainda a conciliação do déficit orçamentário, onde se pode constatar a situação orçamentária real do fundo (peça 38, p. 68-76) .
192.	Quanto ao Fluxo de Caixa do FRGPS, as Notas Explicativas também trazem maior detalhamento, com os desembolsos de caixa explicitados de forma mais útil do que o modelo de Demonstrativo de Fluxo de Caixa disponibilizado pela Secretaria do Tesouro Nacional (peça 38, p. 80-83) .
193.	Portanto, como se pode concluir houve ajuste na divulgação da informação contábil, relativamente à despesa orçamentária e aos desembolsos operacionais no fluxo de caixa, agora detalhados nas Notas Explicativas, de forma a fornecer informação mais útil ao usuário. Considera-se, portanto, implementada a recomendação exarada no item 9.2.2 do Acórdão 978/2018-TCU-Plenário.
V. – CONCLUSÃO
194.	Com base nos procedimentos realizados, descritos neste relatório, não há conhecimento de algum fato que leve a acreditar que as informações constantes nos demonstrativos financeiros do Fundo do Regime Geral de Previdência Social (FRGPS) (especificamente Balanço Patrimonial, Demonstração das Variações Patrimoniais e Balanço Orçamentário) , do exercício de 2018, não estão apresentadas em todos os seus aspectos relevantes, de acordo com as normas dispostas na Lei 4320/1964, Lei Complementar 101/2000, Manual de Contabilidade Aplicada ao Setor Público (MCASP 7ª Ed.) e demais normativos infralegais, exceto pelas seguintes ressalvas:
a)	Falha de evidenciação referente à receita de contribuição previdenciária no Demonstrativo de Variações Patrimoniais;
b)	Subavaliação de R$ 13,9 bilhões nas despesas patrimoniais do FRGPS (Sentenças Judiciais) .
195.	Quanto aos itens do Acórdão 2455/2017-TCU-Plenário, conclui-se considerar em cumprimento a determinação 9.2.1.1, bem como implementada a recomendação 9.3.1.2 e em implementação as recomendações 9.3.1.1 e 9.3.1.4. Já com relação aos itens do Acórdão 978/2018-TCU-Plenário, conclui-se considerar em cumprimento a determinação 9.1.2, bem como implementadas as recomendações 9.2.1 e 9.2.2.
VI. – PROPOSTA DE ENCAMINHAMENTO
196.	Ante ao exposto, propõe ao Tribunal:
I)	Determinar, com fulcro na Lei 8.443/1992, art. 43 I, c/c art. 250, inciso II, do Regimento Interno do TCU:
a)	Ao Instituto Nacional do Seguro Social (INSS) , em conjunto com a Secretaria do Tesouro Nacional (STN) do Ministério da Economia, que nas próximas demonstrações financeiras do Fundo do Regime Geral de Previdência Social (FRGPS) ajuste a divulgação da informação contábil na Demonstração de Variações Patrimoniais, notadamente da receita de contribuições previdenciárias, de forma que esta seja mais útil ao usuário da informação, em consonância com as Normas Brasileiras de Contabilidade - NBC TSP EC, NBC TSP 01 e NBC TSP 02 (item II.1.1) .
II)	Recomendar, com fulcro na Lei 8.443/1992, art. 43, inciso I, c/c art. 250, inciso III, do Regimento Interno do TCU:
a)	Ao Instituto Nacional do Seguro Social (INSS) , juntamente com a Procuradoria-Geral da Fazenda Nacional (PGFN) , a Receita Federal do Brasil (RFB) e a Secretaria do Tesouro Nacional (STN) , que, nas próximas demonstrações financeiras do Fundo do Regime Geral de Previdência Social (FRGPS) , revisem a contabilização dos créditos tributários e dívida ativa relacionados às contribuições previdenciárias, de modo que os reflexos contábeis dos ajustes para perda das respectivas contas estejam evidenciados no FRGPS (item IV.1.2; Recomendação 9.3.1.1) .
III) Considerar, com relação ao Acórdão 2455/2017-TCU-Plenário, em cumprimento a determinação 9.2.1.1, bem como implementada a recomendação 9.3.1.2 e em implementação as recomendações 9.3.1.1 e 9.3.1.4;
IV) Considerar, com relação ao Acórdão 978/2018-TCU-Plenário, em cumprimento a determinação 9.1.2, bem como implementadas as recomendações 9.2.1 e 9.2.2;
V)	Determinar, com fulcro na Lei 8.443/1992, art. 43 I, c/c art. 250, inciso II, do Regimento Interno do TCU, à Secretaria de Controle Externo da Previdência, do Trabalho e da Assistência Social (SecexPrevidência) que continue o monitoramento das determinações exaradas nos itens 9.2.1.1 do Acórdão 2455/2017-TCU-Plenário e 9.1.2 do Acórdão 978/2018-TCU-Plenário e das recomendações exaradas nos itens 9.3.1.1 e 9.3.1.4 do Acórdão 2455/2017-TCU-Plenário, no próximo ciclo de auditoria financeira do Fundo do Regime Geral de Previdência Social (FRGPS) ; e
VI) Enviar ao Instituto Nacional do Seguro Social, Secretaria do Tesouro Nacional, Secretaria de Previdência, cópia deste Relatório, bem como do Relatório, Voto e Acórdão que vierem a ser proferidos no presente processo; e
VII) Arquivar os presentes autos.” (destaques constantes do relatório de auditoria) 
	É o relatório.

não há.

Não atuou.

AUDITORIA NOS DEMONSTRATIVOS FINANCEIROS (BALANÇO PATRIMONIAL, BALANÇO ORÇAMENTÁRIO E DEMONSTRAÇÃO DAS VARIAÇÕES PATRIMONIAIS) DO FUNDO DO REGIME GERAL DE PREVIDÊNCIA SOCIAL REFERENTES AO EXERCÍCIO DE 2018. CONSTATAÇÃO DE RESSALVAS. MONITORAMENTO DAS MEDIDAS ADOTADAS PARA CUMPRIMENTO DAS DELIBERAÇÕES ANTERIORES DO TRIBUNAL. ATENDIMENTO INTEGRAL DE UMAS E PARCIAL DE OUTRAS. RECOMENDAÇÃO. DETERMINAÇÕES. ARQUIVAMENTO.

RELATÓRIO DE AUDITORIA (RA)

Secretaria de Controle Externo da Previdência e da Assistência Social (SecexPrevidência).

Trata-se de auditoria realizada no Instituto Nacional do Seguro Social (INSS) com objetivo de emitir conclusão sobre os demonstrativos financeiros (Balanço Patrimonial, Balanço Orçamentário e Demonstração das Variações Patrimoniais) do Fundo do Regime Geral de Previdência Social (FRGPS) referentes ao exercício de 2018.
2.	A fiscalização também apresentou avaliação sobre as medidas adotadas para cumprimento das deliberações anteriores deste Tribunal proferidas em processos de auditoria que tiveram esse mesmo objetivo (Acórdão 1.749/2016, 2.455/2017 e 978/2018 - Plenário, todos da relatoria do ministro Vital do Rêgo) .
3.	O trabalho foi a mim distribuído considerando que constitui componente significativo, integrante e indissociável da auditoria sobre os Balanços Gerais da União (BGU) e, em consequência, subsidiará a elaboração do relatório e parecer prévio sobre as Contas do Governo da República relativas ao exercício 2018 (peças 27 e 30) .
4.	Para melhor compreensão da matéria, lembro que o FRGPS tem por finalidade prover recursos para o pagamento dos benefícios do regime geral da previdência social, nos termos do art. 250 da Constituição de 1998 e do art. 68 da Lei Complementar 101/2000 (LRF) . 
5.	Conforme destacado pelo ministro Vital do Rêgo em processos que apreciaram auditorias financeiras pretéritas, esse fundo foi criado, efetivamente, apenas em 2014, em cumprimento à recomendação do subitem 9.6 do Acórdão 2059/2012-TCU-Plenário (relator o ministro José Múcio Monteiro) , e, antes disso, não existia segregação do patrimônio previdenciário. As receitas e as despesas previdenciárias e não previdenciárias a cargo do INSS “eram registradas numa só entidade, assim como os ativos e passivos, inclusive o patrimônio imobiliário”.
6.	Dos dados apresentados nos demonstrativos financeiros do ano de 2018, sobressai novamente o grande vulto dos valores envolvidos. A título ilustrativo, observa-se que o ativo total do FRGPS alcançou o montante de R$ 216,2 bilhões e o patrimônio líquido, aproximadamente o de R$ 161,8 bilhões.
7.	Além disso, vale ressaltar a informação de que o INSS, autarquia responsável pelo gerenciamento do FRGPS, realiza o pagamento de mais de 29 milhões de benefícios mensais previdenciários, sendo que o valor médio mensal da folha, em 2018, foi de R$ 45 bilhões.
8.	No Balanço Orçamentário, vê-se que as receitas realizadas foram de R$ 395,2 bilhões e as despesas pagas, de R$ 540,7 bilhões.
9.	Na Demonstração das Variações Patrimoniais, tem-se que as variações patrimoniais aumentativas (VPA) alcançaram mais de R$ 1,1 trilhão e as variações patrimoniais diminutivas (VPD) , R$ 945,8 bilhões. Embora esses resultados apontem para um superávit de cerca de R$ 176,9 bilhões, houve ressalva na avaliação do referido demonstrativo, consoante detalharei a seguir.
10.	De acordo com o relatório da fiscalização, a metodologia utilizada “consistiu fundamentalmente em indagações, requisições de documentos, análises horizontal e vertical, mapeamentos dos processos de contas significativas, identificação de riscos e de controles e circularização de informações”.
11.	As contas selecionadas como materialmente relevantes para efeito de análise foram indicadas na tabela 6 do relatório, separando-se, a seguir, para simplificar a visualização, aquelas de valores superiores a R$ 80 bilhões:
	Cód. Siafi
	Descrição Conta Contábil
	VALOR

	1.2.1.2.2.98.27
	Cred a Rec de Valor Arrec por Outr
	169.886.422.227

	3.2.1.2.1.01.00
	Aposentadorias - Urbana
	285.412.693.146

	3.2.1.2.1.02.00
	Aposentadorias - Rural
	80.693.543.267

	3.2.2.2.1.01.00
	Pensões - Urbana
	99.098.660.288

	3.5.1.2.2.03.00
	Movimento de Saldos Patrimoniais
	310.988.573.592

	4.5.1.1.2.02.00
	Repasse Recebido
	551.023.756.041

	4.5.1.2.2.03.00
	Movimentações de Saldos Patrimoniais
	294.689.729.815

	4.5.1.2.2.06.00
	Transferências Recebidas do Ag Arr
	196.117.808.592

12.	Contudo, nem todas as contas contábeis relevantes tiveram seus processos de trabalho mapeados, nem riscos e controles identificados e avaliados neste trabalho. As contas de Crédito a Receber de Curto e Longo Prazo (1.1.3.8.2.19.00 e 1.2.1.2.2.98.27) , por exemplo, são objeto da auditoria financeira efetuada no então Ministério da Fazenda (atual Ministério da Economia) no âmbito do TC Processo 034.554/2018-1, haja vista que as informações nelas contabilizadas se originam da Secretaria da Receita Federal ou da Procuradoria-Geral da Fazenda Nacional.
13.	Este trabalho, na verdade, teve como foco a despesa previdenciária (as contas do grupo 3, que são as mais significativas do fundo, dada sua natureza) , pois o Balanço Patrimonial foi abordado com maior profundidade nas auditorias financeiras dos anos anteriores.
14.	Além disso, a extensão dos testes e análises efetuados na auditoria (tal qual nos referentes aos demonstrativos dos anos de 2015 a 2017) ainda não alcançou o nível exigido pelas normas internacionais para emissão da chamada “asseguração razoável”. A fiscalização se caracterizou como de “asseguração limitada”, na qual a extensão e o alcance dos procedimentos envolvem grau de complexidade e profundidade menor do que o daqueles procedimentos selecionados para o trabalho de asseguração razoável.
15.	Diante desses premissas e das apurações feitas, concordo com as conclusões da equipe de fiscalização a respeito da ausência de conhecimento de fato que leve a acreditar que as informações constantes nos demonstrativos financeiros do FRGPS avaliadas não estão apresentadas em todos os seus aspectos relevantes, de acordo com as normas dispostas na Lei 4.320/1964, na Lei Complementar 101/2000, no Manual de Contabilidade Aplicada ao Setor Público (MCASP 7ª ed.) e demais normativos infralegais, exceto pelas ressalvas observadas, que serão a seguir abordadas.
II
16.	A primeira ressalva resultou da constatação de que, no Demonstrativo de Variações Patrimoniais (DVP) de 2018, a receita de contribuições sociais previdenciárias do RGPS foi registrada na conta contábil “4.5.0.0.0.00.00 - Transferências e Delegações Recebidas”, e não na conta de “4.2.1.2.0.00.00 - Contribuições Sociais - RGPS” (que apresentou seu valor zerado) , como efetuado no exercício anterior e evidenciado na tabela 7 do relatório (que se reproduz a seguir para facilitar a visualização) :
	Conta Contábil
	2017
	2018
	Variação

	Contribuições (4.2.1.2.0.00.00) 
	R$ 354.287.619.933,01
	R$ 0
	-

	Transferências e Delegações Recebidas (4.5.0.0.0.00.00) 
	R$ 898.973.480.085,38
	R$ 1.075.586.653.216,32
	+ 20%

	Transferências e Delegações Concedidas (3.5.0.0.0.00.00) 
	R$ 757.542.904.129,23
	R$ 353.546.609.059,36
	- 53%

Fontes: Siafi2017 e Siafi2018, consulta em 12/3/2019
17.	Segundo se nota, todos os valores foram somados em uma só conta, sem qualquer especificação. Assim, não há como negar que essa alteração na sistemática trouxe prejuízo para a transparência e a qualidade da informação, pois não é mais possível verificar, a partir de simples exame do demonstrativo financeiro, o quanto de receitas de contribuições foi arrecadado.
18.	Como consequência, ainda se destaca que o aumento da VPA de “Transferências e Delegações Recebidas”, em conjunto com a diminuição da VPD de “Transferências e Delegações Concedidas”, resultou em resultado patrimonial positivo para o FRGPS em 2018, com impactos no patrimônio líquido do fundo. 
19.	Contudo, considerando que isso derivou de movimentação ocasional, derivada da apropriação de créditos e dívida ativa no FRGPS, certamente é esperado que o resultado volte a ser negativo em 2019. 
20.	Essa ocorrência mostra que a alteração processada poderá efetivamente prejudicar a análise da evolução da arrecadação das contribuições sociais ao longo dos exercícios, bem como a avaliação a respeito do montante de recursos de outras fontes que é necessário aportar para cobrir o déficit da Previdência.
21.	Nesse contexto, não há dúvidas de que o procedimento adotado está em desacordo com a NBC TSP EC (subitens 2.1, 2.2, 3.10, 3.12, 4.5 e 4.7) , por não se prestar a fornecer informação útil ao usuário. E a situação assume relevância no atual momento, à vista da impossibilidade de o demonstrativo trazer esclarecimentos claros e objetivos que possam subsidiar o debate acerca da reforma da Previdência sobre o ponto.
22.	Consoante apurado, a alteração na forma de contabilização decorreu das conclusões do grupo de trabalho interministerial instituído por recomendação deste Tribunal no Acórdão 1749/2016-TCU-Plenário. Tal grupo defendeu a contabilização das contribuições sociais nos demonstrativos da Receita Federal do Brasil (RFB) , e não no FRGPS.
23.	Porém, a equipe de auditoria bem demonstrou que esse entendimento não deve prevalecer, principalmente porque:
	a) a LRF determina que pertencem ao FRGPS a receita das contribuições sociais e os bens e direitos que lhe sejam adjudicados e que as receitas e despesas previdenciárias serão apresentadas em demonstrativos financeiros e orçamentários específicos (arts. 50, inciso IV, e 68) ;
	b) o FRGPS faz parte da União e, pelo fato de a receita registrada nesse fundo aparecer como receita da União na consolidação do Balanço-Geral da União, não há óbice para que a receita de contribuições sociais seja registrada no FRGPS e continue sendo tida como da União;
	c) a RFB, nos termos do art. 2º, § 2º, da Lei nº 11.457/2007, age apenas como agente arrecadador das receitas, que efetivamente são do FRGPS;
	d) as receitas de contribuições previdenciárias não se encaixam propriamente no conceito de “Receita de Transação sem Contraprestação”, porquanto a própria essência do fundo é a de que os segurados contribuam para que, no futuro, recebam os rendimentos de seu benefício.
24.	Dessa forma, conclui-se pela pertinência de acatar a proposta da unidade técnica de determinar ao INSS que, em conjunto com a Secretaria do Tesouro Nacional (STN) , ajuste nas próximas demonstrações financeiras do FRGPS a divulgação de informação contábil relativa à receita de contribuições previdenciárias.
25.	Aliás, cabe registar que a realização dessa determinação também é suportada pelos fatos de i) as conclusões deste trabalho estarem em consonância com o entendimento manifestado por este Tribunal no citado Acórdão 978/2018-TCU-Plenário e ii) a STN, mesmo tendo defendido o procedimento ora impugnado, ter reconhecido a falta de transparência das contas registradas no subgrupo 451 e recomendado a exposição de informações adicionais em notas explicativas (peça 47, p. 10/1) , procedimento este, que, entretanto, não supriria a pouca utilidade da DVP aos usuários da informação.
III
26.	A outra ressalva apontada no presente trabalho diz respeito à subavaliação de R$ 13,9 bilhões nas despesas patrimoniais do FRGPS uma vez que, do total de R$ 15,1 bilhões da execução orçamentária de sentenças judiciais, apenas cerca de R$ 1,2 bilhão se referiram à execução do FRGPS; o restante foi contabilizado como despesas patrimoniais de tribunais federais.
27.	Essa falha igualmente foi observada nas auditorias financeiras relativas aos exercícios de 2016 e 2017, mas está claro que, apesar de a execução orçamentária de grande parte das sentenças judiciais pelos tribunais federais encontrar amparo nas últimas Leis de Diretrizes Orçamentárias (LDO) – art. 30, § 1º, da Lei 13.473/2017 (LDO 2018) , por exemplo –, a operação contábil resulta em distorção nas despesas do FRGPS, pelo não registro dos valores executados por aqueles tribunais como despesa patrimonial do fundo, em que pese o fato de efetivamente constituírem despesas de benefícios previdenciários. Em contrapartida, tem-se superavaliação de despesas nos tribunais federais de mesmo valor.
28.	Não obstante isso, é suficiente a proposta da unidade técnica de apenas acompanhar, no próximo ciclo de auditoria financeira do FRGPS, os efeitos da implementação da nova rotina de contabilização da despesa patrimonial com sentenças judiciais naquele fundo, considerando que foram implementadas medidas para atender ao comando do subitem 9.2.1.1 do Acórdão 2455/2017-TCU-Plenário e que se espera a não repetição da distorção nas demonstrações do presente exercício.
IV
29.	Importa ressaltar que, além dessas ressalvas, foram apontadas duas ocorrências na presente fiscalização, as quais, embora não configurem irregularidade contábil, devem ser objeto de menção para fins de ciência aos usuários das informações financeiras contidas nos demonstrativos do FRGPS:
	a) registro de cerca de R$ 2 bilhões de reais na conta contábil 2.1.2.1.1.01.00 (Benefícios Previdenciários) referentes a gastos com benefícios de 2018 somente empenhados e liquidados em janeiro de 2019 como despesas orçamentárias deste exercício; e
	b) potencial distorção da despesa com pagamento de benefícios previdenciários, em face da não comprovação de vida dentro do prazo estabelecido por 1.334.382 beneficiários (peça 23, p. 3) e do não bloqueio automático dos respectivos pagamentos, situação que indica insuficiência dos controles gerenciais.
30.	Além disso, quanto ao atendimento de deliberações anteriores deste Tribunal, a equipe constatou o que segue:
	a) foram implementadas as providências recomendadas nos subitens 9.3.1.2 do Acórdão 2455/2017-TCU-Plenário e 9.2.1 e 9.2.2 do Acórdão 978/2018-TCU-Plenário; e
	b) estão em cumprimento/implementação as medidas contempladas nos subitens 9.2.1.3 e 9.2.2 do Acórdão 1749/2016-TCU-Plenário, 9.2.1.1, 9.3.1.1 e 9.3.1.4 do Acórdão 2455/2017-TCU-Plenário e 9.1.2 do Acórdão 978/2018-TCU-Plenário.
31.	Pelas razões expostas no relatório da equipe de fiscalização, é apropriado recomendar aos entes competentes que, nas próximas demonstrações financeiras do FRGPS, revisem a contabilização dos créditos tributários e da dívida ativa relacionados às contribuições previdenciárias de modo que os reflexos contábeis dos ajustes para perda das respectivas contas também sejam evidenciados naquele fundo.
32.	Ademais, considerando que no exercício de 2018 ainda foram identificados erros de classificação orçamentária e contábil, além de divergências entre os valores registrados no Siafi e aqueles presentes na documentação de suporte, e casos de restrições de conformidade que ultrapassaram o ano, com possibilidade de haver distorções nos demonstrativos a comprometer a fidedignidade da informação, é cabível manter o monitoramento desses pontos no próximo ciclo da auditoria financeira.
V
33.	Desse cenário delineado denota-se que, apesar de existir espaço para aprimoramentos, houve certa melhoria nos demonstrativos do FRGPS, haja vista a redução do número de ressalvas no exercício de 2018 em relação ao verificado em exercícios anteriores e a adoção de medidas para atender a deliberações deste Tribunal.
34.	Isso favorece o cumprimento dos objetivos da contabilidade pública de “fornecer aos gestores informações atualizadas e exatas para subsidiar as tomadas de decisões, aos órgãos de controle interno e externo para o cumprimento da legislação e às instituições governamentais e particulares informações estatísticas e outras de interesse dessas instituições”[footnoteRef:2]. Ainda se está sinalizando que este Tribunal está no caminho correto ao buscar aprimorar os trabalhos pertinentes à auditoria financeira.  [2:  http://www.portaldecontabilidade.com.br/tematicas/contabilidadepublica.htm, consultado em 9/4/2019] 
35.	Como destacou o ministro Vital do Rêgo no voto condutor do Acórdão 2455/2017-TCU-Plenário, esse tipo de fiscalização tem potencial de contribuir para a busca do almejado equilíbrio fiscal para as contas públicas porque, de fato, esse equilíbrio “perpassa necessariamente pelo bom planejamento e pela transparência das ações da Administração Pública” e a auditoria financeira tem efeitos positivos não só sobre a qualidade dos demonstrativos, mas também para o controle interno, externo e social.
36.	Exemplo de resultado positivo desse tipo de fiscalização está na verificação pela equipe de auditoria de que, em atendimento à recomendação contida no subitem 9.2.1 do Acórdão 978/2018-TCU-Plenário, sobre a situação atuarial do RGPS, houve a “publicação de detalhado relatório expositivo com as memórias de cálculo, premissas utilizadas, base cadastral utilizada, hipóteses biométricas, financeiras e econômicas, dentre outros elementos”, que se mostraram bastantes “para gerar uma informação útil ao usuário dos demonstrativos, permitindo a análise da adequabilidade de tais projeções”.
	Ante todo o exposto, acolho as proposições da unidade técnica e voto por que o Colegiado aprove a minuta de acórdão que submeto à sua deliberação.
TCU, Sala das Sessões Ministro Luciano Brandão Alves de Souza, em 24 de abril de 2019.
ANA ARRAES 
Relatora